ACORDAO-COMPLETO-2539563

ACÓRDÃO 3376/2023 ATA 12/2023 - PRIMEIRA CÂMARA

VISTOS, relatados e discutidos estes autos de tomada de contas especial instaurada pela Financiadora de Estudos e Projetos (Finep) em desfavor da Fundação Rio Madeira (Riomar) e de seus dirigentes, em razão da omissão no dever de prestar contas de recursos repassados por meio do Convênio 01.07.0637.00, que tinha como objeto a implantação de infraestrutura de pesquisa na Fundação Universidade Federal de Rondônia (Unir) , 
ACORDAM os Ministros do Tribunal de Contas da União, reunidos em sessão da Primeira Câmara, diante das razões expostas pelo relator, em:
9.1. considerar revéis a Fundação Rio Madeira, Edson Izidio Guimarães, Oscar Martins Silveira, Alcebíades Flávio da Silva, Cláudia Clementino Oliveira e Wania Bezerra da Silva Soares, para todos os efeitos, com fundamento no art. 12, § 3º, da Lei 8.443/1992, dando-se prosseguimento ao processo; 
9.2. afastar da relação processual Oscar Martins Silveira, Alcebíades Flávio da Silva, Vinicius Soares Souza, Waldemarina Vieira de Melo e José Januário de Oliveira Amaral;
9.3. rejeitar as alegações de defesa da Fundação Universidade Federal de Rondônia;
9.4. julgar irregulares, nos termos dos arts. 1º, inciso I; 16, inciso III, alíneas "b" e "c", da Lei 8.443/92, c/c os arts. 19 e 23, inciso III, da mesma Lei, as contas de Edson Izídio Guimarães, diretor-presidente da Riomar (gestão 23/4/2008 a 30/11/2008) ; Wânia Bezerra da Silva Soares, diretora administrativo-financeira da Riomar (gestão 23/4/2008 a 30/11/2008) ; Fundação Rio Madeira (Riomar) e Fundação Universidade Federal de Rondônia (Unir) e condená-los, em regime de solidariedade, ao pagamento da quantia a seguir especificada, com a fixação do prazo de quinze dias, a contar da notificação, para que comprovem, perante o Tribunal (art. 214, inciso III, alínea "a", do RI/TCU) , o recolhimento da dívida aos cofres da Financiadora de Estudos e Projetos (Finep) , atualizada monetariamente e acrescida dos juros de mora, calculados a partir da data discriminada, até a data do recolhimento, na forma prevista na legislação em vigor; 
	DATA
	VALOR (R$) 
	D/C

	14/5/2008
	R$ 319.000,00
	D

9.5. aplicar a Edson Izídio Guimarães, a Wânia Bezerra da Silva Soares e a Unir a multa individual prevista no art. 57 da Lei 8.443/1992, no valor de R$ 70.000,00, com a fixação do prazo de quinze dias, a contar das notificações, para comprovarem, perante o Tribunal (art. 214, inciso III, alínea "a", do RI/TCU) , o recolhimento da dívida ao Tesouro Nacional, atualizada monetariamente, desde a data do presente acórdão até a dos efetivos recolhimentos, se forem pagas após o vencimento, na forma da legislação em vigor;
9.6. julgar irregulares, nos termos dos arts. 1º, inciso I, 16, inciso III, alínea "a", 19, parágrafo único, 23, inciso III, da Lei 8.443/92, as contas de Cláudia Clementino de Oliveira, aplicando-lhe a multa prevista no artigo 58, inciso I, da mesma Lei, no valor de R$ 20.000,00, fixando-lhe o prazo de 15 (quinze) dias, a contar da notificação, para que comprove, perante o Tribunal (art. 214, inciso III, alínea "a", do RI/TCU) , o recolhimento da dívida ao Tesouro Nacional, atualizada monetariamente, desde a data do presente acórdão até a do efetivo recolhimento, se for paga após o vencimento, na forma da legislação em vigor; 
9.7. autorizar a cobrança judicial da dívida, caso não atendidas as notificações, nos termos do art. 28, inciso II, da Lei 8.443/1992, c/c o art. 219, inciso II, do RI/TCU; 
9.8. dar ciência desta deliberação aos interessados e à Procuradoria da República no Estado de Rondônia, nos termos do art. 16, § 3º, da Lei 8.443/1992.

Tomada de contas especial instaurada em razão de omissão no dever de prestar contas de convênio que tinha por objeto a transferência de recursos financeiros para a execução do Projeto intitulado Programa de Infraestrutura para pesquisa na Unir.

Primeira Câmara

Fundação Universidade Federal de Rondônia.

3. Interessados/Responsáveis:
3.1. Interessado: Fundação Rio Madeira (00.619.461/0001-47).
3.2. Responsáveis: Alcebíades Flávio da Silva (XXX.069.602-XX); Cláudia Clementino Oliveira (XXX.605.184-XX); Edson Izidio Guimarães (XXX.686.312-XX); Francielen Braga Vainiaroski (XXX.602.402-XX); Fundação Rio Madeira (00.619.461/0001-47); Fundação Universidade Federal de Rondônia (04.418.943/0001-90); Geruzza Vargas da Silva Vieira (XXX.848.292-XX); José Januário de Oliveira Amaral (XXX.949.042-XX); Oscar Martins Silveira (XXX.009.320-XX); Vinicius Soares Souza (XXX.721.552-XX); Waldemarina Vieira de Melo (XXX.256.832-XX); Wania Bezerra da Silva Soares (XXX.082.331-XX).

13.1. Ministros presentes: Jhonatan de Jesus (na Presidência) e Walton Alencar Rodrigues (Relator).
13.2. Ministro-Substituto convocado: Weder de Oliveira.

WALTON ALENCAR RODRIGUES

Adoto, como relatório, a instrução da então Secretaria de Controle Externo de Tomada de Contas Especial (SecexTCE) , peça 110, que transcrevo a seguir, in verbis:
"INTRODUÇÃO 
1.	Trata-se de Tomada de Contas Especial instaurada pela Financiadora de Estudos e Projetos (Finep) , em desfavor de Cláudia Clementino Oliveira (Diretora-presidente da Riomar entre 13/12/2010 e 30/12/2011) , Franciélen Braga Vainiaroski (Diretora Administrativo-financeiro da Riomar entre 13/12/2010 e 15/6/2011) , Fundação Rio Madeira (Riomar, convenente responsável pela execução do objeto) e Geruzza Vargas da Silva Vieira (Diretora de Desenvolvimento e Marketing da Riomar entre 13/12/2010 e 12/4/2011) , em razão de omissão no dever de prestar contas dos recursos repassados à conta do Convênio 01.07.0637.00 (Siafi 599541) , cujo objeto era a implantação de infraestrutura de pesquisa na Fundação Universidade Federal de Roraima - Unir (peça 10) .
HISTÓRICO
2.	Conforme consta dos autos, para a execução da avença foi previsto o aporte total de R$ 638.000,00 (peça 7) , tendo a primeira parcela, no valor de R$ 319.000,00, sido creditada em 14/4/2008 (peça 19, p. 9) . A segunda parcela não foi liberada, em razão da ausência de envio à concedente dos projetos básicos da obra e dos relatórios técnicos parciais (peça 2, p. 215) . O convênio teve seu prazo de vigência estabelecido em 24 meses, contados da assinatura do ajuste, ocorrida em 14/12/2007, ficando a convenente obrigada a prestar contas no prazo de sessenta dias após seu término (peça 7) . Contudo, após aditivo (peça 2, p. 134) , os prazos de execução e de prestação de contas foram alterados para 14/12/2010 e 12/2/2011, respectivamente. Após o fim do prazo, verificou-se que a Riomar não havia apresentado a prestação de contas.
2.1	Diante da constatação da omissão na apresentação da prestação de contas, foi instaurado o processo de Tomada de Contas Especial em 21/7/2017, conforme se observa na peça 3, p. 125. A comissão de TCE da Finep expediu comunicações aos responsáveis, informando acerca da abertura do procedimento (peça 3, p. 133-204) . Contudo, não houve manifestação dos citados.
2.2	Em seu Relatório (peça 3, p. 234-250) , o Tomador de Contas concluiu pela imputação solidária de débito aos gestores Cláudia Clementino Oliveira, Franciélen Braga Vainiarosk e Geruzza Vargas da Silva Vieira, além da própria Fundação Rio Madeira, no valor do repasse efetivamente realizado (R$319.000,00, valor histórico) , em face da omissão no dever de prestar contas.
2.3	A Controladoria Geral da União endossou proposta do tomador das contas, embora tenha registrado a demora na adoção das medidas administrativas necessárias ao ressarcimento do dano, já que a vigência do ajuste havia se encerrado em 14/12/2010, a Riomar havia sido extinta em 13/5/2013, e a TCE só veio a ser instaurada em 27/7/2017 (peça 11) . 
2.4	O Certificado de Auditoria (peça 12) e o Parecer do Dirigente do Órgão de Controle Interno (peça 13) corroboraram pela irregularidade das contas. Por seu turno, o Ministro de Estado da Ciência, Tecnologia, Inovação e Comunicações atestou ter tomado conhecimento das conclusões do Relatório de Auditoria, do Certificado de Auditoria e do Parecer do Órgão de Controle Interno, cuja opinião foi pela irregularidade das contas (peça 14) .
2.5	No âmbito deste Tribunal, na instrução inicial foi proposta, preliminarmente, a realização de diligência ao Banco do Brasil, para que fossem encaminhados os extratos bancários de toda a movimentação financeira da conta específica do Convênio, de titularidade da Fundação Rio Madeira (Riomar) , inclusive com os extratos das aplicações financeiras vinculadas a essa conta (peça 16, p. 4-5) . 
2.6	Posteriormente, na segunda instrução (peça 30) , registrou-se que o setor técnico da Finep havia expedido um relatório, em 25/2/2016, no qual concluiu que as obras e instalações dos prédios de linguística, pedagogia e geografia, descritas nos relatórios técnicos parciais, não haviam sido executadas conforme previsto no plano de trabalho, o que inviabilizava qualquer garantia de que tais construções parciais poderiam gerar os benefícios esperados (peça 3, p. 61; peça 10, p. 2) .
2.7	Quanto à diligência endereçada ao Banco do Brasil, verificou-se que os extratos apresentados demonstravam que o crédito da primeira parcela, no valor de R$ 319.000,00, ocorreu em 14/4/2008 e que no dia seguinte ao crédito esse valor foi transferido para uma aplicação financeira (peça 19, p. 9) . Do mesmo modo, foi possível observar que no dia 5/5/2008 houve um resgate no valor de R$ 1.000,00 desse investimento e, no dia 14/5/2008, o resgate do restante da aplicação financeira, no valor de R$ 319.795,51 (peça 3, p. 10 e 68) . No mesmo dia do resgate do valor restante, houve uma transferência no valor de R$ 320.745,00 para a Conta Corrente 130014714, mantida na Agência 674 do Banco BSM, de titularidade da Finep Proinfra Unir (CNPJ 00.619.461/0001-47) , que é a mesma titular da conta específica do Convênio e cujo CNPJ é o da Fundação Rio Madeira (peça 3, p. 10 e 71) .
2.8	Ainda em relação aos extratos obtidos, destacou-se que não constava o crédito relativo à segunda parcela, no valor de R$ 319.000,00, confirmando a informação de que o referido montante não foi liberado (peça 2, p. 215) .
2.9	Prosseguindo, concluiu-se pela ocorrência de três irregularidades: omissão no dever de prestar contas (peça 10) ; transferência do valor da primeira parcela para uma outra conta que não é a conta específica do Convênio (peça 3, p. 10 e 71) ; e realização das obras de construção e instalações em desconformidade com o plano de trabalho aprovado (peça 3, p. 61, e peça 10, p. 2) .
2.10	Quanto às responsabilidades, elaborou-se a tabela abaixo reproduzida, a qual contém os nomes dos Diretores-Presidentes e Diretores Administrativo-Financeiros da Riomar que deveriam ser citados em função das irregularidades constatadas, e que tiveram seus mandatos a partir da data da transferência irregular do valor de R$ 320.745,00 da conta específica do Convênio para a Conta Corrente 130014714, mantida na Agência 674 do Banco BSM (transação efetuada em 14/5/2008) . 
	Cargo
	Nome
	Mandato

	Diretor-Presidente
	Edson Izídio Guimarães
	23/04/2008 a 30/11/2008

	Diretor Administrativo-Financeiro
	Wania Bezerra da Silva Soares
	23/04/2008 a 30/11/2008

	Diretor-Presidente
	Waldemarina Vieira de Melo
	01/12/2008 a 20/12/2009

	Diretor Administrativo-Financeiro
	Jamil Jorge Teixeira Michel
	01/12/2008 a 20/12/2009

	Diretor-Presidente
	Vinicius Soares de Souza
	21/12/2009 a 17/02/2010

	Diretor Administrativo-Financeiro
	Oscar Martins Silveira
	21/12/2009 a 17/02/2010

	Diretor-Presidente
	Oscar Martins Silveira (i) 
	18/02/2010 a 21/10/2010

	Diretor Administrativo-Financeiro
	Jorge Amado Reis dos Santos (ii) 
	18/02/2010 a 21/10/2010

	Diretor-Presidente
	Alcebíades Flávio da Silva (iii) 
	22/10/2010 a 12/12/2010

	Diretor Administrativo-Financeiro
	Filipe Conesuque Gurgel do Amaral (iv) 
	22/10/2010 a 12/12/2010

	Diretor-Presidente
	Cláudia Clementino de Oliveira (v) 
	13/12/2010 a 30/12/2011

	Diretor Administrativo-Financeiro
	Francielen Braga Vainiaroski (vi) 
	13/12/2010 a 30/12/2011

Observações: 
 (i) e (ii) Renunciaram em 16/10/2010
 (iii) Renunciou em 10/12/2010
 (iv) Renunciou em 12/11/2010
 (v) Renunciou em 12/4/2011
 (vi) Renunciou em 15/6/2011
2.11	Além dos gestores acima identificados, também foram apontados como responsáveis: a Fundação Universidade Federal de Rondônia (Unir) , que, na qualidade de executora do projeto, era responsável por utilizar os recursos desembolsados pela Concedente, conforme item 3.2 do Termo de Convênio (peça 7, p. 4) ; e o Sr. José Januário de Oliveira Amaral, Reitor à época da vigência do Convênio (gestão 2007 a 2011) .
2.12	Posteriormente, verificou-se a ocorrência da extinção da Fundação Rio Madeira (Riomar) , em 10/5/2013, conforme sentença proferida pela Juíza Silvana Maria de Freitas do Poder Judiciário do Estado de Rondônia (peça 21, p. 13) . Naquela oportunidade, por meio de despacho, de 26/6/2013, a juíza do caso nomeou a Dra. Carla Rigon, OAB 4100 (UF da inscrição não mencionada) , para ser a liquidante do processo de extinção da Riomar (peça 25, p. 14) . 
2.13	Considerando a inexistência de maiores informações sobre a liquidante, como CPF e endereço de correspondência, bem como acerca de eventual resultado da liquidação judicial da entidade e possível patrimônio remanescente, a Unidade Técnica entendeu necessário diligenciar o Ministério Público Estadual de Rondônia-MPE/RO, no intuito de solicitar tais elementos. 
2.14	Em resposta, o órgão informou que ainda não havia encerrado o processo de liquidação judicial da Riomar. Além disso, acrescentou que o advogado Floriano Vieira dos Santos (OAB/RO 544) constava como interventor judicial.  	
2.15	Após a análise da resposta obtida, concluiu-se o entendimento acerca das responsabilidades que deveriam ser consideradas para efeitos de citação dos envolvidos nas ocorrências.
Definição das Responsabilidades
2.16	Relativamente à omissão no dever de prestar contas, foram considerados responsáveis: Edson Izídio Guimarães (CPF XXX.686.312-XX) , Diretor-Presidente da Riomar (gestão 23/04/2008 a 30/11/2008) , Waldemarina Vieira de Melo (CPF XXX.256.832-XX) , Diretora-Presidente da Riomar (gestão 01/12/2008 a 20/12/2009) , Vinicius Soares de Souza (CPF XXX.721.552-XX) , Diretor-Presidente da Riomar (gestão 21/12/2009 a 17/02/2010) , Oscar Martins Silveira (CPF XXX.009.320-XX) , Diretor-Presidente da Riomar (gestão 18/02/2010 a 21/10/2010) , Alcebíades Flávio da Silva (CPF XXX.069.602-XX) , Diretor-Presidente da Riomar (gestão 22/10/2010 a 12/12/2010) e Cláudia Clementino de Oliveira (CPF XXX.854.628-XX) , Diretora-Presidente da Riomar (gestão 13/12/2010 a 30/12/2011) . 
2.17	Anteriormente, haviam sido relacionados como responsáveis, além dos agentes acima elencados, os diretores administrativo-financeiros da fundação. Entretanto, após exame mais aprofundado, verificou-se que, no que se refere à prestação de contas, a obrigação cabia unicamente aos dirigentes máximos da entidade, não devendo, portanto, tal responsabilidade ser atribuída solidariamente aos demais diretores.
2.18	Importa ressaltar que os arrolados acima relacionados não adotaram qualquer providência no sentido da apresentação da prestação de contas, nem tampouco com vistas a resguardar o patrimônio da entidade por eles gerida, razão pela qual foram considerados solidários pelo cometimento da irregularidade e pelo débito dela decorrente.
2.19	Quanto à transferência irregular dos recursos depositados na conta específica, concluiu-se que deviam ser considerados como responsáveis apenas aqueles que efetivamente efetuaram e/ou autorizaram a referida movimentação bancária indevida, realizada em 14/5/2008. Desse modo, a responsabilidade pela ocorrência foi atribuída unicamente ao Sr. Edson Izídio Guimarães (CPF XXX.686.312-XX) , Diretor-Presidente da Riomar (gestão 23/04/2008 a 30/11/2008) e à Sra. Wania Bezerra da Silva Soares (CPF XXX.082.331-XX) , Diretora Administrativo-Financeira da Riomar (gestão 23/04/2008 a 30/11/2008) .
2.20	No que tange à inexecução parcial do objeto pactuado, conforme instrução precedente, considerou-se como inadequado responsabilizar solidariamente os diretores administrativos pela não conclusão das obras, ou mesmo pela falta de funcionalidade da parcela executada. Em verdade, apenas os dirigentes máximos da entidade (cargo de Diretor-Presidente) detinham a atribuição, a responsabilidade e o poder de determinar ou não a continuidade das obras, o que não poderia ser exigido, pelo menos em tese, dos diretores administrativos ou financeiros da entidade.
2.21	Ainda sobre a responsabilização, uma quarta irregularidade foi elencada, qual seja, a perda do prazo inicialmente estipulado para a apresentação da prestação de contas. Conforme consta dos autos, após a celebração de termo aditivo (peça 2, p. 134) , o referido prazo foi prorrogado até 12/2/2011. Dessa forma, a responsabilidade pela prestação de contas recaiu sobre a Sra. Cláudia Clementino de Oliveira (CPF XXX.854.628-XX) , Diretora-Presidente da Riomar no período de 13/12/2010 a 30/12/2011.
2.22	Por fim, as responsabilidades e condutas foram definidas conforme abaixo descrito.
Irregularidade 1 - Não comprovação da boa e regular aplicação dos recursos federais repassados à conta do convênio 01.07.0637.00 (Siafi 599541) , em face da omissão no dever de prestar contas dos valores transferidos. 
Evidências da irregularidade: peça 2, p. 228-229, peça 2, p. 250, peça 3, p. 3-5, e peça 3, p. 234-250.
Dispositivos violados: art. 37, caput, c/c o art. 70, da Constituição da República Federativa do Brasil, art. 93 do Decreto-lei 200/1967, art. 66, do Decreto 93.872/1986; Acórdão 974/2018-TCU-Plenário (Relator: Bruno Dantas) , 511/2018 - Plenário (Relator: Aroldo Cedraz) , 3875/2018 - Primeira Câmara (Relator: Vital Do Rêgo) , 1983/2018 - Primeira Câmara (Relator: Bruno Dantas) ; e Termo de convênio firmado. 
Cofre credor: Financiadora de Estudos e Projetos - Finep 
Débito: 
	Data
	Valor

	14/4/2008 
	R$ 319.000,00

Valor atualizado do débito até 26/10/2020: R$ 620.391,20 (peça 42) 
Responsáveis: Edson Izídio Guimarães (CPF XXX.686.312-XX) , Diretor-Presidente da Riomar (gestão 23/04/2008 a 30/11/2008) , Waldemarina Vieira de Melo (CPF XXX.256.832-XX) , Diretora-Presidente da Riomar (gestão 01/12/2008 a 20/12/2009) , Vinicius Soares de Souza (CPF XXX.721.552-XX) , Diretor-Presidente da Riomar (gestão 21/12/2009 a 17/02/2010) , Oscar Martins Silveira (CPF XXX.009.320-XX) , Diretor-Presidente da Riomar (gestão 18/02/2010 a 21/10/2010) , Alcebíades Flávio da Silva (CPF XXX.069.602-XX) , Diretor-Presidente da Riomar (gestão 22/10/2010 a 12/12/2010) e Cláudia Clementino de Oliveira (CPF XXX.854.628-XX) , Diretora-Presidente da Riomar (gestão 13/12/2010 a 30/12/2011) , e Fundação Rio Madeira (Riomar) (CNPJ: 00.619.461/0001-47) , na pessoa de seu interventor judicial, o Sr. Floriano Vieira dos Santos (CPF: XXX.840.362-XX) .
Conduta dos gestores: omitir-se no dever legal de prestar contas dos valores recebidos por meio do convênio 01.07.0637.00 (Siafi 599541) , quando estava obrigado a fazê-lo até 12/2/2011.
Nexo de causalidade:  a conduta descrita impediu o estabelecimento do nexo causal entre as possíveis despesas efetuadas com os recursos recebidos, no âmbito da avença celebrada. 
Culpabilidade: não há excludentes de ilicitude, de culpabilidade e de punibilidade; é razoável supor que o responsável tinha plena consciência da ilicitude de sua conduta; era exigível conduta diversa da praticada, qual seja, apresentar a documentação relativa à prestação de contas do ajuste. 
Irregularidade 2 - transferência irregular do valor depositado na conta específica para outra conta bancária alheia ao convênio firmado, sem o devido retorno.
Evidências da irregularidade: peça 3, p. 10 e 71 
Dispositivos violados: art. 37, caput, c/c o art. 70, da Constituição da República Federativa do Brasil, art. 93 do Decreto-lei 200/1967, art. 66, do Decreto 93.872/1986; Termo de convênio firmado.
Cofre credor: Financiadora de Estudos e Projetos - Finep 
Débito: 
	Data
	Valor

	14/5/2008
	R$ 320.745,00 

Valor atualizado do débito até 26/10/2020 R$ 620.384,98 (peça 43) 
Responsáveis: Edson Izídio Guimarães (CPF XXX.686.312-XX) , Diretor-Presidente da Riomar (gestão 23/04/2008 a 30/11/2008) e Wania Bezerra da Silva Soares (CPF XXX.082.331-XX) , Diretora Administrativo-Financeira da Riomar (gestão 23/04/2008 a 30/11/2008) . 
Conduta dos gestores: transferir irregularmente o montante depositado na conta específica do convênio para outra conta bancária, alheia ao ajuste firmado. 
Nexo de causalidade: a conduta descrita impediu o estabelecimento do nexo causal entre as possíveis despesas efetuadas com os recursos recebidos, no âmbito da avença celebrada. 
Culpabilidade: não há excludentes de ilicitude, de culpabilidade e de punibilidade; é razoável supor que o responsável tinha plena consciência da ilicitude de sua conduta; era exigível conduta diversa da praticada, qual seja, movimentar os recursos repassados exclusivamente no âmbito da conta específica da avença. 
Irregularidade 3 - ausência de funcionalidade do Convênio 01.07.0637.00 (Siafi 599541) , sem aproveitamento útil da parcela executada, por motivo de inexecução parcial do objeto pactuado, com ausência de funcionalidade e/ou aproveitamento útil da parcela executada. 
Evidências da irregularidade: peça 2, p. 261, peça 3, p. 61, peça 10, p. 2, peça 3, p. 234-250. 
Dispositivos violados: art. 37, caput, c/c o art. 70, da Constituição da República Federativa do Brasil, art. 93 do Decreto-lei 200/1967, art. 66, do Decreto 93.872/1986; Termo de Convênio firmado.
Cofre credor: Financiadora de Estudos e Projetos - Finep 
Débito: 
	Data
	Valor

	14/4/2008
	R$ 319.000,00

Valor atualizado do débito até 26/10/2020: R$ 620.391,20 (peça 42) 
Responsáveis: Edson Izídio Guimarães (CPF XXX.686.312-XX) , Diretor-Presidente da Riomar (gestão 23/04/2008 a 30/11/2008) , Waldemarina Vieira de Melo (CPF XXX.256.832-XX) , Diretora-Presidente da Riomar (gestão 01/12/2008 a 20/12/2009) , Vinicius Soares de Souza (CPF XXX.721.552-XX) , Diretor-Presidente da Riomar (gestão 21/12/2009 a 17/02/2010) , Oscar Martins Silveira (CPF XXX.009.320-XX) , Diretor-Presidente da Riomar (gestão 18/02/2010 a 21/10/2010) , Alcebíades Flávio da Silva (CPF XXX.069.602-XX) , Diretor-Presidente da Riomar (gestão 22/10/2010 a 12/12/2010) e Cláudia Clementino de Oliveira (CPF XXX.854.628-XX) , Diretora-Presidente da Riomar (gestão 13/12/2010 a 30/12/2011) , Fundação Universidade Federal de Rondônia (Unir) (CNPJ 04.418.943/0001-90) , na qualidade de executora do convênio, José Januário de Oliveira Amaral (CPF XXX.949.042-XX) , Reitor da Unir à época da vigência do Convênio (gestão 2007 a 2011) , e Fundação Rio Madeira (Riomar) (CNPJ: 00.619.461/0001-47) , na pessoa de seu interventor judicial, o Sr. Floriano Vieira dos Santos (CPF: XXX.840.362-XX) .
Conduta: deixar de tomar as providências necessárias à conclusão da execução do objeto acordado, restando imprestável a parcela edificada. 
Nexo de causalidade: a ausência da adoção das providências necessárias à conclusão do objeto do ajuste resultou na impossibilidade de aproveitamento da parcela executada, e, consequentemente, em prejuízo ao erário correspondente ao valor integral repassado.  
Culpabilidade: não há excludentes de ilicitude, de culpabilidade e de punibilidade; é razoável supor que o responsável tinha plena consciência da ilicitude de sua conduta; era exigível conduta diversa da praticada, qual seja, executar integralmente o objeto pactuado, respeitando as especificações contidas no plano de trabalho aprovado.  
Irregularidade 4 - Não cumprimento do prazo originalmente estipulado para prestação de contas do convênio 01.07.0637.00 (Siafi 599541) .
Evidências da irregularidade: peça 2, p. 228-229, peça 2, p. 250, peça 3, p. 3-5, e peça 3, p. 234-250.
Dispositivos violados: art. 37, caput, c/c o art. 70, da Constituição da República Federativa do Brasil, art. 93 do Decreto-lei 200/1967, art. 66, do Decreto 93.872/1986; Termo de Convênio firmado.
Responsável: Cláudia Clementino de Oliveira (CPF XXX.854.628-XX) , Diretora-Presidente da Riomar (gestão 13/12/2010 a 30/12/2011) .
Conduta: Descumprir o prazo originalmente estipulado para prestação de contas dos recursos federais recebidos à conta do convênio 01.07.0637.00 (Siafi 599541) , o qual se encerrou em 12/2/2011.  
Nexo de causalidade: a conduta descrita impediu o estabelecimento do nexo causal entre as possíveis despesas efetuadas com os recursos recebidos, no âmbito do ajuste firmado.  
Culpabilidade: não há excludentes de ilicitude, de culpabilidade e de punibilidade; é razoável supor que a responsável tinha plena consciência da ilicitude de sua conduta; era exigível conduta diversa da praticada, qual seja, apresentar a prestação de contas do convênio no prazo estipulado.  
EXAME
3.	Após a concordância do Titular da Unidade Técnica (peça 46) , os responsáveis foram devidamente citados, conforme tabela a seguir apresentada.
	Natureza
	Comunicação 
	Data de expedição
	Peça
	Destinatário
	Origem do endereço
	Data da ciência ou motivo da devolução
	Peça da ciência
	Peça da Resposta

	Citação
	Edital 0874/2021-Secomp-4
	01/09/2021
	101
	José Januário de Oliveira Amaral
	Receita Federal
	02/09/2021
	103
	08

	Citação
	Edital 1151/2021-Secomp-4
	07/09/2021
	102
	Fundação Rio Madeira
	Receita Federal
	09/09/2021
	104
	Não houve

	Citação
	Ofício 18660/2021-Secomp-4
	13/05/2021
	98
	José Januário de Oliveira Amaral
	Receita Federal
	Ausente
	Não houve
	Não houve

	Citação
	Ofício 18661/2021-Secomp-4
	13/05/2021
	97
	Fundação Rio Madeira
	Receita Federal
	26/05/2021
	99
	Não houve

	Citação
	Ofício 70068/2020-Secomp-4
	08/01/2021
	70
	Edson Izidio Guimarães
	Receita Federal
	12/01/2021
	77
	Não houve

	Citação
	Ofício 70069/2020-Secomp-4
	08/01/2021
	71
	Waldemarina Vieira de Melo
	Receita Federal
	14/01/2021
	85
	94

	Citação
	Ofício 70070/2020-Secomp-4
	22/12/2020
	63
	Vinicius Soares Souza
	Receita Federal
	06/01/2021
	90
	79, 80, 81, 82

	Citação
	Ofício 70071/2020-Secomp-4
	08/01/2021
	72
	Oscar Martins Silveira
	Receita Federal
	14/01/2021
	86
	Não houve

	Citação
	Ofício 70072/2020-Secomp-4
	08/01/2021
	73
	Alcebíades Flávio da Silva
	Receita Federal
	14/01/2021
	84
	Não houve

	Citação e Audiência
	Ofício 70073/2020-Secomp-4
	08/01/2021
	74
	Cláudia Clementino Oliveira
	Receita Federal
	15/01/2021
	88
	Não houve

	Citação
	Ofício 70074/2020-Secomp-4
	08/01/2021
	75
	Fundação Rio Madeira
	Receita Federal
	Mudou-se
	Não houve
	Não houve

	Citação
	Ofício 70075/2020-Secomp-4
	08/01/2021
	76
	Wania Bezerra da Silva Soares
	Receita Federal
	15/01/2021
	89
	Não houve

	Citação
	Ofício 70076/2020-Secomp-4
	20/12/2020
	62
	Fundação Universidade Federal de Rondônia
	Receita Federal
	22/12/2020
	64
	83

	Citação
	Ofício 70077/2020-Secomp-4
	08/01/2021
	69
	José Januário de Oliveira Amaral
	Receita Federal
	Ausente
	Não houve
	Não houve

3.1	Embora regularmente notificados, a Fundação Rio Madeira, os senhores Edson Izidio Guimarães, Oscar Martins Silveira e Alcebíades Flávio da Silva, e as senhoras Cláudia Clementino Oliveira e Wania Bezerra da Silva Soares se mantiveram silentes, configurando-se revéis, nos termos do art. 12, § 3º, da lei 8.443/1992.
3.2	Por outro lado, os senhores José Januário de Oliveira Amaral, Vinicius Soares Souza, a senhora Waldemarina Vieira de Melo e a Fundação Universidade Federal de Rondônia juntaram alegações de defesa, as quais serão examinadas nesta instrução.
Da validade das notificações:
3.3	Preliminarmente, cumpre tecer breves considerações sobre a forma como são realizadas as comunicações processuais no TCU. A esse respeito, destacam-se o art. 179, do Regimento Interno do TCU (Resolução 155, de 4/12/2002) e o art. 4º, inciso III, § 1º, da Resolução TCU 170, de 30 de junho de 2004, in verbis:
Art. 179. A citação, a audiência ou a notificação, bem como a comunicação de diligência, farse-ão:
I - mediante ciência da parte, efetivada por servidor designado, por meio eletrônico, fac-símile, telegrama ou qualquer outra forma, desde que fique confirmada inequivocamente a entrega da comunicação ao destinatário;
II - mediante carta registrada, com aviso de recebimento que comprove a entrega no endereço do destinatário;
III - por edital publicado no Diário Oficial da União, quando o seu destinatário não for localizado
 (...) 
Art. 3º As comunicações serão dirigidas ao responsável, ou ao interessado, ou ao dirigente de órgão ou entidade, ou ao representante legal ou ao procurador constituído nos autos, com poderes expressos no mandato para esse fim, por meio de:
I - correio eletrônico, fac-símile ou telegrama;
II - servidor designado;
III - carta registrada, com aviso de recebimento;
IV - edital publicado no Diário Oficial da União, quando o seu destinatário não for localizado, nas hipóteses em que seja necessário o exercício de defesa.
Art. 4º. Consideram-se entregues as comunicações:
I - efetivadas conforme disposto nos incisos I e II do artigo anterior, mediante confirmação da ciência do destinatário;
II - realizadas na forma prevista no inciso III do artigo anterior, com o retorno do aviso de recebimento, entregue comprovadamente no endereço do destinatário;
III - na data de publicação do edital no Diário Oficial da União, quando realizadas na forma prevista no inciso IV do artigo anterior.
§ 1º O endereço do destinatário deverá ser previamente confirmado mediante consulta aos sistemas disponíveis ao Tribunal ou a outros meios de informação, a qual deverá ser juntada ao respectivo processo.
 (...) 
3.4	Bem se vê, portanto, que a validade da citação via postal não depende de que o aviso de recebimento seja assinado pelo próprio destinatário da comunicação, o que dispensa, no caso em tela, a entrega do AR em "mãos próprias". A exigência da norma é no sentido de o Tribunal verificar se a correspondência foi entregue no endereço correto, residindo aqui a necessidade de certeza inequívoca. 
3.5	Não é outra a orientação da jurisprudência do TCU, conforme se verifica dos julgados a seguir transcritos:
São válidas as comunicações processuais entregues, mediante carta registrada, no endereço correto do responsável, não havendo necessidade de que o recebimento seja feito por ele próprio (Acórdão 3648/2013-TCU-Segunda Câmara, Relator Min. José Jorge) ;
É prescindível a entrega pessoal das comunicações pelo TCU, razão pela qual não há necessidade de que o aviso de recebimento seja assinado pelo próprio destinatário. Entregandose a correspondência no endereço correto do destinatário, presume-se o recebimento da citação. (Acórdão 1019/2008-TCU-Plenário, Relator Min. Benjamin Zymler) ;
As comunicações do TCU, inclusive as citações, deverão ser realizadas mediante Aviso de Recebimento - AR, via Empresa Brasileira de Correios e Telégrafos, bastando para sua validade que se demonstre que a correspondência foi entregue no endereço correto. (Acórdão 1526/2007-TCU-Plenário, Relator Min. Aroldo Cedraz) .
3.6	A validade do critério de comunicação processual do TCU foi referendada pelo Supremo Tribunal Federal, nos termos do julgamento do MS-AgR 25.816/DF, por meio do qual se afirmou a desnecessidade da ciência pessoal do interessado, entendendo-se suficiente a comprovação da entrega do "AR" no endereço do destinatário:
Ementa: agravo regimental. Mandado de segurança. Desnecessidade de intimação pessoal das decisões do tribunal de contas da união. art. 179 do regimento interno do TCU. Intimação do ato impugnado por carta registrada, iniciado o prazo do art. 18 da lei nº 1.533/51 da data constante do aviso de recebimento. Decadência reconhecida. Agravo improvido.
O envio de carta registrada com aviso de recebimento está expressamente enumerado entre os meios de comunicação de que dispõe o Tribunal de Contas da União para proceder às suas intimações.
O inciso II do art. 179 do Regimento Interno do TCU é claro ao exigir apenas a comprovação da entrega no endereço do destinatário, bastando o aviso de recebimento simples. 
Da revelia dos responsáveis Fundação Rio Madeira, Edson Izidio Guimarães, Oscar Martins Silveira, Alcebíades Flávio da Silva, Cláudia Clementino Oliveira e Wania Bezerra da Silva Soares
3.7	No caso vertente, a citação de cada um dos responsáveis silentes (Fundação Rio Madeira, Edson Izidio Guimarães, Oscar Martins Silveira, Alcebíades Flávio da Silva, Cláudia Clementino Oliveira e Wania Bezerra da Silva Soares) se deu em endereços provenientes de pesquisas de endereços realizadas pelo TCU (vide parágrafos acima) . A entrega dos ofícios citatórios ficou devidamente comprovada para os arrolados, exceção feita ao Sr. José Januário de Oliveira Amaral e à Fundação Rio Madeira, razão pela qual se promoveu suas citações por meio de editais publicados no Diário Oficial da União (peças 103 e 104) .
3.8	Importante destacar que, antes de promover as citações do Sr. José Januário de Oliveira Amaral e da Fundação Rio Madeira por edital, para assegurar a ampla defesa, buscaram-se outros meios possíveis para localizar e citar os responsáveis, nos limites da razoabilidade, fazendo juntar aos autos informação comprobatória dos diferentes meios experimentados que restaram frustrados, tal como se demonstrou no item anterior da presente instrução (Acórdão 4851/2017-TCU-Primeira Câmara, Relator Min. Augusto Sherman) .
3.9	Nos processos do TCU, a revelia não leva à presunção de que seriam verdadeiras todas as imputações levantadas contra os responsáveis, diferentemente do que ocorre no processo civil, em que a revelia do réu opera a presunção da verdade dos fatos narrados pelo autor (Acórdão 1009/2018-TCU-Plenário, Relator Min. Bruno Dantas; 2369/2013 - TCU - Plenário, Relator Min. Benjamin Zymler e 2449/2013 - TCU - Plenário, Relator Min. Benjamin Zymler) . Dessa forma, a avaliação da responsabilidade do agente não pode prescindir da prova existente no processo ou para ele carreada. 
3.10	Ao não apresentar sua defesa, os responsáveis deixaram de produzir prova da regular aplicação dos recursos sob sua responsabilidade, em afronta às normas que impõem aos gestores públicos a obrigação legal de, sempre que demandados pelos órgãos de controle, apresentar os documentos que demonstrem a correta utilização das verbas públicas, a exemplo do contido no art. 93 do Decreto-Lei 200/1967: "Quem quer que utilize dinheiros públicos terá de justificar seu bom e regular emprego na conformidade das leis, regulamentos e normas emanadas das autoridades administrativas competentes." 
3.11	Mesmo as alegações de defesa não sendo apresentadas, considerando o princípio da verdade real que rege esta Corte, procurou-se buscar, em manifestações dos responsáveis na fase interna desta Tomada de Contas Especial, se havia algum argumento que pudesse ser aproveitado a seu favor, o que se mostrou infrutífero. 
3.12	Em se tratando de processo em que a parte interessada não se manifestou acerca das irregularidades imputadas, não há elementos para que se possa efetivamente aferir e reconhecer a ocorrência de boa-fé na conduta dos responsáveis, podendo este Tribunal, desde logo, proferir o julgamento de mérito pela irregularidade das contas, conforme os termos dos §§ 2º e 6º do art. 202 do Regimento Interno do TCU. (Acórdão 2064/2011-TCU-Primeira Câmara (relator Min. Ubiratan Aguiar) , 6.182/2011-TCU-1ª Câmara (relator Min. Weber de Oliveira) , 4.072/2010-TCU-1ª Câmara (Relator Min. Valmir Campelo) , 1.189/2009-TCU-1ª Câmara (Relator Min. Marcos Bemquerer) , 731/2008-TCU-Plenário (Relator Min. Aroldo Cedraz) .
3.15	Dessa forma, os responsáveis Fundação Rio Madeira, Edson Izidio Guimarães, Oscar Martins Silveira, Alcebíades Flávio da Silva, Cláudia Clementino Oliveira e Wania Bezerra da Silva Soares devem ser considerados revéis, nos termos do art. 12, § 3º, da Lei 8.443/1992, devendo suas contas serem julgadas irregulares, condenando-os ao recolhimento dos débitos apurados e aplicando-lhes a multa prevista no art. 57 da Lei 8.443/1992.
Síntese das Alegações de Defesa do Sr. José Januário de Oliveira Amaral (peça 108) 
3.16	Inicialmente, a defesa apresenta vasta argumentação, pleiteando a ocorrência de prescrição dos fatos, afirmando que teriam transcorrido 13 anos entre o fator gerador (14/4/2008, segundo o defendente) e a notificação por edital (9/9/2021) , bem como 10 anos e 5 meses, caso considerada a data final para prestação de contas do convênio (12/2/2011) e a publicação do edital citatório.  
3.17	No mérito, em apetada síntese, assevera que é impossível comprovar que o agente arrolado tenha concorrido para a consumação da irregularidade, já que, na condição de reitor da universidade, não seria sua a obrigação de apresentar a prestação de contas final do convênio, razão pela qual não poderia figurar no polo passivo destes autos.
Análise
Da prescrição das pretensões punitiva e ressarcitória a cargo do TCU.
3.18	O Supremo Tribunal Federal - STF, no Recurso Extraordinário - RE 636.886, fixou a tese, com repercussão geral reconhecida, de que "é prescritível a pretensão de ressarcimento ao erário fundada em decisão de Tribunal de Contas" (Tema 899) . Em que pese o questionamento acerca da abrangência da tese ali firmada, no sentido de que se circunscreveria apenas ao processo de execução da condenação imposta pelo TCU (ou seja, inaplicável à pretensão de ressarcimento exercida no processo "conhecimento" da TCE) , verifica-se que o STF, por meio de decisões prolatadas pelas suas duas turmas, tem decidido de forma reiterada que se aplica o prazo prescricional de 5 anos previsto na Lei 9.873/1999 às pretensões sancionatória e ressarcitória a cargo do Tribunal de Contas da União. 
3.19 	Seja por aplicação direta ou por analogia, a orientação sufragada é no sentido de que o prazo de 5 anos é compatível com a tese de que a ação e a execução prescrevem no mesmo prazo (Súmula 150 do STF) , bem como com o fato de que a Lei 9.873/1999 - que regulamenta o exercício de ação punitiva pela Administração Pública Federal, direta e indireta - regeria integralmente a prescrição no âmbito do TCU. Quanto a este último aspecto, o Ministro Luís Roberto Barroso, no voto exarado no julgamento do MS 32.201, embora tenha advertido que a atuação do TCU, em sua acepção clássica, não se qualifica como exercício do poder de polícia, ressaltou que a Lei 9.873/1999 assumiria vocação regulatória geral da prescrição do exercício da competência sancionadora da Administração Pública, sendo sua disciplina aplicável a qualquer ação punitiva da Administração Pública Federal, exceto àquelas esferas em que exista regulamentação específica. Ademais, em virtude da autonomia científica do Direito Administrativo, não haveria razão plausível para suprimir a omissão da Lei Orgânica do Tribunal de Contas da União, no tocante ao estabelecimento de um prazo prescricional próprio, valendo-se das normas de direito civil, e não das de direito administrativo.
3.20.	Eis algumas ementas que evidenciam o entendimento predominante do STF:
Ementa: AGRAVO REGIMENTAL EM MANDADO DE SEGURANÇA. TOMADA DE CONTAS ESPECIAL. TRIBUNAL DE CONTAS DA UNIÃO. CONDENAÇÃO A RESSARCIMENTO AO ERÁRIO. PRESCRIÇÃO. MARCO INTERRUPTIVO. ART. 2°, II, DA LEI 9.873/1999. ATO INEQUÍVOCO DE APURAÇÃO DO FATO. DISCUSSÃO. DIREITO LÍQUIDO E CERTO. DEMONSTRAÇÃO. INOCORRÊNCIA. SUBSISTÊNCIA DA DECISÃO AGRAVADA. AGRAVO A QUE SE NEGA PROVIMENTO. I - As razões do agravo regimental são inaptas para desconstituir os fundamentos da decisão agravada, que, por isso, se mantêm hígidos. II - Aplicando-se a regulamentação da Lei 9.873/1999 ao caso concreto, observa-se que a pretensão sancionatória do TCU, em relação aos atos praticados pelo impetrante, levando-se em consideração a ocorrência de 5 causas interruptivas da prescrição, não teria sido fulminada pelo decurso do tempo. III - A pretensão do recorrente, fundada na discussão sobre os fatos apontados como marcos interruptivos da prescrição da pretensão punitiva da Administração Pública, refoge aos estreitos limites do mandamus, ante a ausência de liquidez e certeza do direito pleiteado. IV - Agravo regimental a que se nega provimento. MS 36067 ED-AgR. Órgão julgador: Segunda Turma. Relator (a) : Min. RICARDO LEWANDOWSKI. Julgamento: 18/10/2019
Ementa: AGRAVO REGIMENTAL EM RECLAMAÇÃO. TRIBUNAL DE CONTAS DA UNIÃO. TOMADA DE CONTA ESPECIAL. PRESCRIÇÃO DA PRETENSÃO PUNITIVA. RECONHECIDA EM DECISÃO DO SUPREMO TRIBUNAL FEDERAL. PRESCRITIBILIDADE DO RESSARCIMENTO AO ERÁRIO FUNDADA EM DECISÃO DE TRIBUNAL DE CONTAS. AÇÃO DE IMPROBIDADE ADMINISTRATIVA COM PEDIDO DE RESSARCIMENTO JÁ EM CURSO. AGRAVO REGIMENTAL A QUE SE NEGA PROVIMENTO. I - O acórdão do TCU determinou a formação de processo administrativo para avaliarem, efetivamente, a eventual responsabilização do agravado para o ressarcimento do dano ao erário, contrariando, assim, autoridade desta Corte no MS 35.512/DF, uma vez que houve a concessão da segurança para declarar a ocorrência da prescrição da pretensão punitiva do TCU em relação às infrações imputadas a ele, destacando-se que a União poderia perseguir os valores referentes ao ressarcimento dos danos na esfera judicial. II - Agravo regimental a que se nega provimento. (Rcl 39497 AgR. Órgão julgador: Segunda Turma. Relator (a) : Min. RICARDO LEWANDOWSKI. Julgamento: 10/10/2020) 
Ementa: MANDADO DE SEGURANÇA. DIREITO ADMINISTRATIVO. TRIBUNAL DE CONTAS DA UNIÃO. SERVIDOR DA SECRETARIA DE SAÚDE DO ESTADO DO ACRE. FISCALIZAÇÃO OMISSA E DEFICIENTE NA EXECUÇÃO DE DOIS CONVÊNIOS FIRMADOS ENTRE A SECRETARIA ESTADUAL E O MINISTÉRIO DA SAÚDE. APLICAÇÃO DE MULTA. ARTS. 28, II, E 58, II, DA LEI 8.443/1992. ART. 268, II, DO REGIMENTO INTERNO DO TCU. PRESCRIÇÃO DA PRETENSÃO SANCIONATÓRIA. OCORRÊNCIA. APLICAÇÃO DA LEI 9.873/1999. PRECEDENTES DESTE STF. MEDIDA LIMINAR DEFERIDA E RATIFICADA NO EXAME DE MÉRITO. SEGURANÇA CONCEDIDA PARA AFASTAR A MULTA APLICADA. 1. A prescrição da pretensão punitiva do TCU é regulada pela Lei 9.873/1999, descabendo a aplicação do prazo decenal previsto na legislação civil (art. 205 do Código Civil) . Ao revés, incide o prazo quinquenal previsto na Lei 9.873/1999 (MS 32201, Rel. Min. Roberto Barroso, PRIMEIRA TURMA, DJe 7/8/2017; MS 35.512-AgR, Rel. Min. Ricardo Lewandowski, SEGUNDA TURMA, DJe 21/6/2019) . 2. In casu, na linha do parecer apresentado pelo Ministério Público Federal e da decisão liminar de minha lavra, é inequívoca a superação do prazo prescricional quinquenal. Os ilícitos apontados pela Corte de Contas ocorreram em julho de 2006, tendo o processo de auditoria sido instaurado em 9/10/2006. A ordem de citação do responsável para a audiência, por sua vez, ocorreu em 25/6/2007. Entretanto, a decisão condenatória recorrível foi exarada somente em 31/5/2016, data da prolação do Acórdão 3513/2016-TCU-Primeira Câmara. 3. Ex positis, CONCEDO A SEGURANÇA unicamente para afastar a sanção de multa aplicada ao impetrante, nos autos da Tomada de Contas Processo 023.288/2006-0, máxime da ocorrência de prescrição da pretensão punitiva do Tribunal de Contas da União. MS 35940. (Órgão julgador: Primeira Turma. Relator (a) : Min. LUIZ FUX. Julgamento: 16/06/2020) .
3.21 	Essa orientação também foi seguida nas seguintes decisões monocráticas: MS 36.127-MC/DF e MS 35.940-MC/DF, Rel. Min. Luiz Fux; MS 35.294, MS 35.539/DF e MS 35.971-TP/DF, Rel. Min. Marco Aurélio; MS 34.256 MC/DF, MS 36.054-MC e MS 36.067-MC/DF, Rel. Min. Ricardo Lewandowski.
3.22. 	O Supremo Tribunal Federal tem se pronunciado no sentido de reconhecer não só a aplicação da prescrição quinquenal com fulcro na interpretação da Lei 9.873/1999, mas também a incidência dos marcos interruptivos do prazo prescricional consignados na referida lei, tantas vezes quanto presentes os suportes fáticos (MS 32201, Relator: Min. Roberto Barroso) . 
3.23. 	Entendimento que também foi adotado nas seguintes decisões monocráticas: MS 36.054, MS 34.256-MC, MS 35.512 e MS 36.067-MC, todos de relatoria do Min. Ricardo Lewandowski; MS 35.294, MS 35.539 e MS 35.971-TP, todos de relatoria do Min. Marco Aurélio; MS 32.201, Rel. Min. Roberto Barroso, e MS 36.127-MC e MS 35.940-MC, Min. Luiz Fux.
3.24.	Em relação ao termo inicial da contagem do prazo prescricional, o "caput" do art. 1º da Lei 9.873/1999 oferece solução que não destoa do modelo adotado pelo TCU no incidente de uniformização de jurisprudência, em que se examinou a prescrição da pretensão punitiva, nos termos do Acórdão 1441/2016-TCU-Plenário (Rel. Min. Benjamin Zymler) , com a adição da particularidade de explicitar o caso de infrações permanentes ou continuadas:
a) Regra geral: "data da prática do ato" (o que equivale a "ocorrência da irregularidade sancionada") ;
b) Regra especial: "no caso de infração permanente ou continuada, do dia em que tiver cessado".
3.25. 	A Lei 9.873/1999, no art. 2º, estabelece as causas interruptivas da prescrição punitiva, consoante abaixo transcrito, já na redação conferida pela Lei 11.941/2009:
Art. 2º Interrompe-se a prescrição da ação punitiva:
I - pela notificação ou citação do indiciado ou acusado, inclusive por meio de edital;
II - por qualquer ato inequívoco, que importe apuração do fato;
III - pela decisão condenatória recorrível.
IV - por qualquer ato inequívoco que importe em manifestação expressa de tentativa de solução conciliatória no âmbito interno da administração pública federal.
3.26. 	O quadro a seguir indica alguns eventos processuais, ocorridos no curso de uma TCE (fase interna e externa) - instaurada em razão de irregularidades na aplicação de recursos da União transferidos a entes subnacionais - que poderiam ser enquadrados nas causas de interrupção da prescrição acima apontadas, sem prejuízo, é claro, de outras ocorrências fáticas elegíveis como marco interruptivo, a depender da forma de proceder de cada entidade ou órgão tomador de contas.
	I - pela notificação ou citação do indiciado ou acusado, inclusive por meio de edital;
	 (i) notificação no âmbito do procedimento administrativo de ressarcimento previamente à instauração da TCE; (ii) notificação efetuada pelo órgão tomador de contas acerca da instauração da TCE; (iii) citação efetuada pelo TCU.
*Data da ciência da notificação ou citação pelos responsáveis ou de publicação do edital no DOU.

	II - por qualquer ato inequívoco, que importe apuração do fato;
* procedimento que evidencie a apuração dos fatos irregulares, com o objetivo quantificar o dano e identificar possíveis responsáveis.
	 (i) relatório de sindicância ou PAD; (ii) relatório de apuração de irregularidades referente ao processo administrativo prévio à instauração da TCE; (iii) relatórios de fiscalização, pareceres, despachos, informações e memorandos relacionados à apuração dos fatos irregulares; (iv) relatório do tomador de contas; (v) relatório do controle interno; (vi) termo de instauração ou designação de instauração da TCE; (vii) autuação da TCE no TCU; entre outras causas.
*Há quem inclua nesse grupo diligências que comprovam providências do responsável sobre as irregularidades investigadas.

	III - pela decisão condenatória recorrível.
	 (i) Verifica-se apenas no âmbito do TCU com a data da prolação do acórdão condenatório recorrível.

	IV - por qualquer ato inequívoco que importe em manifestação expressa de tentativa de solução conciliatória no âmbito interno da administração pública federal.
	 (i) pedido de parcelamento; (ii) pagamento parcial do débito; (iii) qualquer manifestação do responsável que demonstre claramente a sua intenção de recolher o débito.

3.27.	Bem se vê, portanto, que haveria uma multiplicidade de causas de interrupção da prescrição, conforme se depreende do art. 2º da Lei 9.873/1999. Tal exegese encontra respaldo em precedentes do STF, a exemplo do que se decidiu no julgamento do MS 36067 (Rel. Min. Ricardo Lewandowski) , com destaque para trecho do voto em que o Relator reconhece cinco causas de interrupção da prescrição, in verbis:
 (...) Assim, faz-se necessário levar em consideração que, apesar de os fatos objeto da apuração conduzida pela Corte de Contas remontarem aos anos de 1999 e 2000, período no qual o impetrante era Secretário de Saúde municipal, o Tribunal de Contas da União deu prosseguimento à tomada de contas especial por ter constatado a ocorrência de 5 causas interruptivas da prescrição, a saber: a) relatório de auditoria em conjunto realizada pelo Denasus e pela Secretaria Federal de Controle, lavrado em 06/07/2001, sendo este, certamente, um ato inequívoco que importou a apuração do fato (art. 2º, II, da Lei n. 9.873/1999) ; b) instauração de Tomada de Contas Especial pelo FNS, ocorrida em 05/10/2005, sendo este também, certamente, um ato inequívoco que importou a apuração do fato (art. 2º, II, da Lei n. 9.873/1999) ; c) a autuação da presente Tomada de Contas Especial no âmbito do Tribunal de Contas da União, ocorrida em 12/08/2008, sendo este também, certamente, um ato inequívoco que importou a apuração do fato (art. 2º, II, da Lei n. 9.873/1999) ; d) o ato que ordenou a citação do responsável, ora impetrante, ocorrida em 12/07/2010 (art. 2º, I, da Lei n. 9.873/1999) ; e e) o exercício do poder punitivo ocorrido em 20/06/2012, data da prolação do Acórdão 1563/2012-TCU-Plenário (art. 2º, III, da Lei n. 9.873/1999) .
3.28.	No caso concreto, tendo como parâmetro a tese firmada pelo STF, no RE 636.886, no sentido de que ambas pretensões do TCU (sancionatória e ressarcitória) sujeitam-se ao prazo prescricional de 5 anos previsto na Lei 9.873/1999, considerando, ainda, o sistema prescricional descrito na citada lei, inclusive as causas de suspensão e de interrupção da prescrição, tem-se os seguintes eventos processuais:
a) 	Termo inicial da contagem do prazo (data da ocorrência da irregularidade) : em 12/2/2011 - data do término do prazo de apresentação da prestação de contas do Convênio (peça 2, p. 134) ;
b)	notificação da Finep, de 28/11/2011, solicitando a prestação de contas à Fundação Rio Madeira (peça 2, p. 203 e 220-224) ;
c) 	solicitação de prorrogação de prazo para execução do objeto conveniado, feito pela Unir em 19/5/2011 à Finep (peça 2, p. 204) ;
d)	Unir alerta a Finep, em 9/6/2014, para que a Financiadora adote medidas contra a solicitante (peça 2, p. 251) ;
e)	Fundação Rio Madeira apresenta relatório técnico final em 26/6/2014 (peça 2, p. 252) ;
f)	folha de encaminhamento de 4/12/2015 (peça 2, p 265-270) notifica a Fundação Rio Madeira sobre a reprovação do relatório técnico final;
g)	instauração em 2016 da tomada de contas especial (peça 3, p. 100) ;
h)	relatório de tomada de contas especial 09, de 14/9/2017 (peça 3, p. 233) ;
i)	em 2/4/2018, é autuado o processo no TCU;
j)	data de autorização das citações: 30/10/2020  (peça 44) .
3.29.	Analisando-se a data da prática do ato irregular, em 12/2/2011, bem como os eventos processuais que se sucederam, conforme acima enumerados, os quais teriam o condão de interromper o curso do prazo prescricional, de acordo com o art. 2º da Lei 9.873/1999, observa-se que não teria transcorrido o prazo de 5 (cinco) anos entre cada evento processual interruptivo. Dessa forma, ainda que se leve em conta o entendimento sufragado pelo STF, no julgamento do RE 636.886, não teria ocorrido a prescrição da pretensão sancionatória e ressarcitória a cargo do TCU.
3.30.	Além disso, o caso tratado no RE 636.886 (tema 899 da repercussão geral) diz respeito à fase de execução judicial de deliberação do Tribunal de Contas, tanto assim que, para deslindá-lo, foi necessária a aplicação da Lei 6.830/1980 (Lei de Execuções Fiscais) , diploma legal evidentemente inaplicável à fase que antecede a formação do título executivo extrajudicial do TCU, caracterizada pela atuação do órgão de controle externo até a prolação do acórdão.
3.31.       Veja-se que foram opostos embargos declaratórios contra a referida decisão do STF, os quais foram rejeitados pela maioria da Suprema Corte (Plenário, Sessão Virtual de 13.8.2021 a 20.8.2021) , confirmando, portanto, a abrangência da deliberação prolatada na fixação do tema 899, razão por que se deve adotar a orientação prevalente no TCU, no sentido de que a matéria ali tratada alcançaria tão somente a fase judicial de cobrança do título extrajudicial, não atingindo os processos de controle externo, mantendo-se, desse modo,  a interpretação adotada pela Suprema Corte, em 2008, no Mandado de Segurança - MS 26.210, oportunidade em que foi definida a tese da imprescritibilidade das ações de ressarcimento ao erário:
A suspensão pelo STF das demandas nas quais esteja em questão a prescritibilidade da pretensão de ressarcimento ao erário com base em decisão de tribunal de contas (RE 636.886/STF) alcança tão somente a fase judicial de cobrança do título extrajudicial, não atingindo os processos de controle externo em trâmite. Até julgamento definitivo em contrário pelo STF, permanece o entendimento do TCU acerca da imprescritibilidade das pretensões de ressarcimento decorrentes de tomadas de contas especiais. (Acórdão 1267/2019-TCU-Plenário, Relator: Min. AROLDO CEDRAZ) 
A suspensão pelo STF das demandas nas quais esteja em questão a prescritibilidade da pretensão de ressarcimento ao erário com base em decisão de tribunal de contas (RE 636.886/STF) alcança tão somente a fase judicial de cobrança do título extrajudicial, não atingindo os processos de controle externo em trâmite. Até julgamento definitivo em contrário pelo STF, permanecem imprescritíveis as pretensões de ressarcimento decorrentes de tomadas de contas especiais. (Acórdão 7930/2018-TCU-Segunda Câmara, Relatora: Min. ANA ARRAES) .
3.32.	Por outro lado, especificamente quanto à prescrição da pretensão punitiva, verifica-se que o Acórdão 1441/2016-TCU-Plenário, Relator Ministro Benjamin Zymler, que uniformizou a jurisprudência sobre essa questão, subordinou tal prescrição ao prazo geral indicado no art. 205, do Código Civil, que é de dez anos, contado da data de ocorrência da irregularidade sancionada, nos termos do art. 189, do Código Civil, sendo este prazo interrompido pelo ato que ordenar a citação, a audiência ou a oitiva do responsável.
3.33.	No caso em exame, não ocorreu a prescrição da pretensão punitiva, uma vez que a irregularidade sancionada ocorreu em 12/2/2011 e o ato de ordenação da citação ocorreu em 30/10/2020.
3.34.	Portanto, diferente do entendimento esposado pelo responsável, não se configurou a prescrição nem tanto em relação à competência sancionatória deste Tribunal nem quanto em relação ao ressarcimento dos danos ao erário.
3.35.	Prosseguindo, observa-se que o defendente só entrou no rol de responsáveis quando da elaboração da instrução de citação inicial anexada na peça 44 (26/10/2020) . A autorização para citação ocorreu em 30/10/2020 (peça 46) , ao passo que a efetiva notificação só ocorreu em 2/9/2021 (publicação do edital na peça 103) .
3.36.	Verifica-se que a autorização para citação se deu anteriormente à consumação do prazo de 10 anos. Entretanto, dois pontos merecem destaque. O primeiro deles diz respeito à ausência de notificação pelo concedente na fase interna. Como visto, o ex-reitor só adentrou a lista de implicados no âmbito do TCU, tendo sua eventual participação nas ocorrências sido completamente desconsiderada na fase interna do processo. 
3.37.	O segundo aspecto que necessita ser ressaltado é que, de fato, o responsável só tomou ciência de que estava sendo chamado a se defender em 2/9/2021, quando efetivamente já havia transcorrido o lapso de 10 anos desde o marco inicial do fato gerador da irregularidade (12/2/2011) .
3.38.	Essas duas considerações permitem concluir, portanto, que houve real prejuízo à apresentação de alegações por parte do agente arrolado, ferindo seu direito à ampla defesa e ao contraditório. Por essa razão, entende-se que o argumento referente à ocorrência de prescrição não merece ser acolhido, mas o nítido prejuízo ao contraditório e à ampla defesa impõe que o processo seja arquivado, para este responsável, com fundamento no art. 169, inciso VI, e 212 do RITCU c/c o art. 6º, inciso II, da Instrução Normativa/TCU 71/2012, por ausência de pressuposto para desenvolvimento válido e regular do processo. 
3.39	Prosseguindo, quanto ao argumento relativo ao mérito, o responsável aduz que não poderia ser implicado no processo, uma vez que não seria de sua responsabilidade a apresentação da prestação de contas final da avença. Ocorre que, em verdade, o agente não foi responsabilizado pela omissão. 
3.40.	Conforme consta do edital citatório, a irregularidade que o fez ingressar nestes autos foi a "ausência de funcionalidade do Convênio 01.07.0637.00 (Siafi 599541) , sem aproveitamento útil da parcela executada, por motivo de inexecução parcial do objeto pactuado, com ausência de funcionalidade e/ou aproveitamento útil da parcela executada". 
3.41	Dessa forma, considerando que a argumentação oferecida gira tão-somente em torno da omissão, não se mostra possível acolher este item da defesa.
3.42.	Por fim, considerando o conjunto das alegações de defesa, notadamente o ponto referente ao prejuízo ao contraditório e à ampla defesa, conclui-se que o processo deve ser arquivado em relação ao sr. José Januário de Oliveira Amaral, fundamentado no art. 169, inciso VI, e 212 do RITCU c/c o art. 6º, inciso II, da Instrução Normativa/TCU 71/2012, por ausência de pressuposto para desenvolvimento válido e regular do processo.
Síntese das Alegações de Defesa da Sra. Waldemarina Vieira de Melo (peça 94)	     
3.43	A ex-gestora esclarece que exerceu seu cargo no período de 01/12/2008 a 12/12/2009, e que já transcorreu lapso temporal significativo desde a constatação dos fatos aqui tratados, inclusive com a ocorrência de prescrição. 
3.44	Ademais, afirma que, quando do término do prazo para prestação de contas (12/2/2011) , já se encontrava há muito afastada da entidade.
3.45	Assevera que não fazia parte dos quadros da fundação à época do recebimento dos recursos, nem tampouco quando da ocorrência da transferência irregular dos valores recebidos.
3.46	Acrescenta que inexiste qualquer documento em que conste sua autorização pessoal para a realização de pagamento ou outro ato irregular com a utilização dos recursos federais repassados à fundação.
3.47	Prosseguindo, esclarece que a fundação foi extinta por decisão judicial, sendo desconhecida a atual localização de seu acervo documental, fato que acarreta grande prejuízo à elaboração de sua defesa.  
3.48	Por fim, informa que já conta com mais de 80 anos de idade, além de não possuir bens suficientes para eventual ressarcimento, no caso de uma condenação por esta Corte.
Análise
3.49	Ao contrário do responsável José Januário, verifica-se que a Sra. Waldemarina foi notificada pelo concedente via edital em 2016 (peça 3, p. 240) , ainda na fase interna da TCE. Ou seja, não se pode falar aqui em prejuízo à defesa em função de ausência de chamamento ao processo.
3.50	Prosseguindo, em que pese a ex-gestora não ter firmado o convênio, nem tampouco transferido (irregularmente) os recursos da conta específica, ela integrou a administração quando o convênio ainda vigorava. 
3.51	Ou seja, se houve execução de parcela do objeto, pode ser que tenha sido custeada na gestão dessa responsável e com os recursos federais que estavam na outra conta. Desse modo, entende-se que todos que estiveram na gestão entre a transferência e o fim do convênio podem ter gasto o dinheiro e, assim, devem responder solidariamente pelo dano. 
3.52	Assim, não há como acolher as alegações de defesa da ex-gestora.
Síntese das Alegações de Defesa do Sr. Vinicius Soares Souza (peças 79-82) 
3.53	O responsável afirma que ocorreu prescrição, pois jamais foi notificado pelo concedente dos recursos na fase interna da TCE, tendo sido chamado aos autos pela TCU mais de 10 anos após ter deixado a presidência da fundação.
3.54	Acrescenta que esteve à frente da entidade por apenas 58 dias, no período compreendido entre 21/12/2009 e 17/2/2010, sendo que, nesse tempo, não geriu nem movimentou quaisquer valores pertencentes ao convênio em questão. 
3.55	Prosseguindo, no tocante à omissão na prestação de contas, assevera que não poderia ser responsabilizado, pois o prazo para o adimplemento dessa obrigação se deu em 12/2/2011, ou seja, um ano após ter deixado o cargo de presidente. 
3.56	Finalizando suas alegações, argumenta que, diante da extinção judicial e fechamento da fundação, tornou-se impossível o acesso a qualquer documento ou informação referente à movimentação dos recursos, pagamentos, contratos e outros itens que seriam essenciais para a defesa.
3.57	 Por essa razão, pleiteia que o Tribunal reconheça que ocorreu prejuízo à defesa e afaste sua responsabilidade e o débito que inicialmente lhe foram atribuídos.
Análise
3.58	 Em sua breve argumentação, o ex-gestor argumenta que não poderia ser responsabilizado por ter ficado pouco tempo à frente da instituição. Entretanto, seguindo o mesmo posicionamento adotado no exame das demais defesas, o agente arrolado geriu recursos e comandou a entidade no período em o convênio ainda vigia. Por essa razão sua responsabilidade não pode ser afastada.
3.59	Prosseguindo, observa-se que o defendente foi notificado na fase interna do processo, conforme se depreende do documento juntado na peça 3, p. 239. Assim, também não cabe acolhimento da argumentação referente à suposta existência de prejuízo à defesa. 
3.60	Relativamente à tese da prescrição, também não assiste razão ao defendente, cabendo aqui as mesmas considerações já tecidas anteriormente, quando do exame das alegações do Sr. José Januário.
3.61	Desse modo, entende-se que as alegações oferecidas não merecem acolhimento, devendo as contas serem julgadas irregulares, com condenação em débito e aplicação de multa.
Síntese das Alegações de Defesa da Fundação Universidade Federal de Rondônia (peça 83) 
3.62	Iniciando sua defesa, a entidade pleiteia a ocorrência de prescrição, tendo afirmado que já transcorreu o lapso de 10 anos desde o fato gerador da irregularidade.
3.63	Prosseguindo, afirma que a obrigação de prestar contas era da Fundação Riomar, na condição de convenente, e não sua, na qualidade de executora, conforme os termos do convênio firmado com a Finep.
3.64	Argumenta que executou fielmente 4 itens dos 6 previstos, sendo que os dois faltantes foram resultado da ausência de prestação de contas parcial, o que impediu que a Finep liberasse a segunda parcela dos recursos federais previstos. 
3.65	Por fim, alega que não se pode afirmar que a parte executada ficou inaproveitável, uma vez que teria sido utilizada para "fins científicos", inexistindo, portanto, qualquer dano ao erário decorrente da ocorrência.
Análise
3.66	Sobre a prescrição, cabem aqui as mesmas considerações já tecidas para as defesas até agora examinadas, inclusive com a rejeição da tese. 
3.67	Entretanto, observa-se prejuízo ao exercício da ampla defesa. A Fundação Universidade de Rondônia não foi notificada na fase interna da TCE, e seu chamamento a estes autos, em sede de citação, deu-se às vésperas do transcurso do prazo de dez anos a partir do fator gerador. 
3.68	Dessa forma, pode-se inferir que ocorreu prejuízo ao exercício da ampla defesa e do contraditório, princípios basilares no rito processual desta Corte.
3.69	Quanto ao mérito, não foram apresentados quaisquer elementos que comprovassem os argumentos juntados, inclusive no tocante à suposta utilização da parcela executada do objeto, tida pelo repassador dos recursos como imprestável. Dessa forma, para este ponto, não se mostra possível acolher a tese defendida.
3.70	Por fim, para o conjunto de alegações, entende-se adequado sugerir o arquivamento do feito, fundamentado no art. 169, inciso VI, e 212 do RITCU c/c o art. 6º, inciso II, da Instrução Normativa/TCU 71/2012, por ausência de pressuposto para desenvolvimento válido e regular do processo. 
Ocorrência ou não da prescrição da pretensão punitiva do TCU
4.	Vale ressaltar que a pretensão punitiva do TCU, conforme Acórdão 1441/2016-TCU-Plenário (Rel. Min. Relator Benjamin Zymler) , que uniformizou a jurisprudência acerca dessa questão, subordina-se ao prazo geral de prescrição indicado no art. 205 do Código Civil, que é de 10 anos, contado da data de ocorrência da irregularidade sancionada, nos termos do art. 189 do Código Civil, sendo este prazo interrompido pelo ato que ordenar a citação, a audiência ou a oitiva do responsável. No caso em exame, não ocorreu a prescrição, uma vez que o marco inicial da contagem se deu em 12/2/2011 (prazo final para prestação de contas) , e o ato que ordenou a citação ocorreu em 30/10/2020, antes de completados os dez anos (peça 46) .
Exame da Boa-fé
5.	Não constam destes autos elementos suficientes para se reconhecer a ocorrência de boa-fé na conduta dos responsáveis Fundação Rio Madeira, Cláudia Clementino Oliveira, Waldemarina Vieira de Melo e Vinícius Soares Souza, podendo este Tribunal, desde logo, proferir o julgamento de mérito pela irregularidade das contas, conforme os termos dos §§ 2º e 6º do art. 202 do Regimento Interno do TCU. (Acórdão 2064/2011-TCU-Primeira Câmara (relator: Ubiratan Aguiar) , 6.182/2011-TCU-1ª Câmara (relator: Weber de Oliveira) , 4.072/2010-TCU-1ª Câmara (Relator: Valmir Campelo) , 1.189/2009-TCU-1ª Câmara (Relator: Marcos Bemquerer) , 731/2008-TCU-Plenário (Relator: Aroldo Cedraz) .
CONCLUSÃO 
6.	Findo o exame dos autos, verificou-se a revelia dos responsáveis Fundação Rio Madeira, Edson Izidio Guimarães, Oscar Martins Silveira, Alcebíades Flávio da Silva, Cláudia Clementino Oliveira e Wania Bezerra da Silva Soares. Em se tratando de processo em que a parte interessada não se manifestou acerca das irregularidades imputadas, não há elementos para que se possa efetivamente aferir e reconhecer a ocorrência de boa-fé na conduta dos responsáveis, podendo este Tribunal, desde logo, proferir o julgamento de mérito pela irregularidade das contas, conforme os termos dos §§ 2º e 6º do art. 202 do Regimento Interno do TCU. (Acórdão 2064/2011-TCU-Primeira Câmara (relator Min. Ubiratan Aguiar) , 6.182/2011-TCU-1ª Câmara (relator Min. Weber de Oliveira) , 4.072/2010-TCU-1ª Câmara (Relator Min. Valmir Campelo) , 1.189/2009-TCU-1ª Câmara (Relator Min. Marcos Bemquerer) , 731/2008-TCU-Plenário (Relator Min. Aroldo Cedraz) .
6.1	Por outro lado, os responsáveis Vinícius Soares Souza e Waldemarina Vieira de Melo não lograram afastar a responsabilidade e o débito. Já para a Fundação Universidade Federal de Rondônia e para o Sr. José Januário, foi demonstrada a ocorrência de prejuízo à defesa e ao contraditório. Para estes, será sugerido o arquivamento do feito, fundamentado no art. 169, inciso VI, e 212 do RITCU, por ausência de pressuposto para desenvolvimento válido e regular do processo.
6.2	Verifica-se também que não houve a prescrição da pretensão punitiva, conforme análise já realizada. 
6.3	Tendo em vista que não constam dos autos elementos que permitam reconhecer a boa-fé dos responsáveis, sugere-se que as contas dos responsáveis Fundação Rio Madeira, Edson Izidio Guimarães, Oscar Martins Silveira, Alcebíades Flávio da Silva, Cláudia Clementino Oliveira, Wania Bezerra da Silva Soares, Vinícius Soares Souza e Waldemarina Vieira de Melo sejam julgadas irregulares, nos termos do art. 202, § 6º, do Regimento Interno do TCU, com a imputação do débito atualizado monetariamente e acrescido de juros de mora, nos termos do art. 202, §1º do Regimento Interno do TCU, descontado o valor eventualmente recolhido, com a aplicação da multa prevista no art. 57 da Lei 8.443/1992.
PROPOSTA DE ENCAMINHAMENTO 
7.	Diante do exposto, submetem-se os autos à consideração superior, propondo:
a)	considerar revéis, para os todos os efeitos, nos termos do art. 12, § 3º, da Lei 8.443/1992, os responsáveis Fundação Rio Madeira (CNPJ: 00.619.461/0001-47) , Edson Izidio Guimarães (CPF XXX.686.312-XX) , Oscar Martins Silveira (CPF XXX.009.320-XX) , Alcebíades Flávio da Silva (CPF XXX.069.602-XX) , Cláudia Clementino Oliveira (CPF XXX.854.628-XX) e Wania Bezerra da Silva Soares (CPF XXX.082.331-XX) , dando-se regular prosseguimento ao processo;
b) 	rejeitar as alegações de defesa de Waldemarina Vieira de Melo (CPF XXX.256.832-XX) e Vinicius Soares de Souza (CPF XXX.721.552-XX) ;
c) 	acatar as alegações de defesa do Sr. José Januário de Oliveira Amaral (CPF XXX.949.042-XX) e da Fundação Universidade Federal de Rondônia (Unir) (CNPJ 04.418.943/0001-90) , e arquivar o processo, para estes responsáveis, sem julgamento de mérito, com fundamento no art. 169, inciso VI, e 212 do RITCU; 
d)	julgar irregulares, nos termos dos arts. 1º, inciso I, 16, inciso III, alíneas a, b e c, da Lei 8.443/1992, c/c os arts. 19 e 23, inciso III, da mesma Lei, as contas da Sra. Cláudia Clementino de Oliveira (CPF XXX.854.628-XX) e da Fundação Rio Madeira (Riomar) (CNPJ: 00.619.461/0001-47) , condenando-as solidariamente ao pagamento da importância a seguir especificada, atualizada monetariamente e acrescida dos juros de mora, calculados a partir da data discriminada até a data da efetiva quitação do débito, fixando-lhes o prazo de quinze dias, para que comprove, perante o Tribunal, o recolhimento da referida quantia aos cofres Finep, nos termos do art. 23, inciso III, alínea "a", da citada lei, c/c o art. 214, inciso III, alínea "a", do Regimento Interno do TCU; 
Cofre credor: Financiadora de Estudos e Projetos - Finep 
Débito: 
	Data
	Valor

	14/4/2008 
	R$ 319.000,00

e)	julgar irregulares, nos termos dos arts. 1º, inciso I, 16, inciso III, alíneas a, b e c, da Lei 8.443/1992, c/c os arts. 19 e 23, inciso III, da mesma Lei, as contas dos responsáveis Edson Izídio Guimarães (CPF XXX.686.312-XX) , Diretor-Presidente da Riomar (gestão 23/04/2008 a 30/11/2008) , Waldemarina Vieira de Melo (CPF XXX.256.832-XX) , Diretora-Presidente da Riomar (gestão 01/12/2008 a 20/12/2009) , Vinicius Soares de Souza (CPF XXX.721.552-XX) , Diretor-Presidente da Riomar (gestão 21/12/2009 a 17/02/2010) , Oscar Martins Silveira (CPF XXX.009.320-XX) , Diretor-Presidente da Riomar (gestão 18/02/2010 a 21/10/2010) , Alcebíades Flávio da Silva (CPF XXX.069.602-XX) , Diretor-Presidente da Riomar (gestão 22/10/2010 a 12/12/2010) , Cláudia Clementino de Oliveira (CPF XXX.854.628-XX) , Diretora-Presidente da Riomar (gestão 13/12/2010 a 30/12/2011) , Fundação Rio Madeira (Riomar) (CNPJ: 00.619.461/0001-47) , e da Sra. Wania Bezerra da Silva Soares (CPF XXX.082.331-XX) , esta última com fundamento apenas nas alíneas b e c do mesmo dispositivo legal, condenando-os solidariamente ao pagamento da importância a seguir especificada, atualizada monetariamente e acrescida dos juros de mora, calculados a partir da data discriminada até a data da efetiva quitação do débito, fixando-lhes o prazo de quinze dias, para que comprove, perante o Tribunal, o recolhimento da referida quantia aos cofres Finep, nos termos do art. 23, inciso III, alínea "a", da citada lei, c/c o art. 214, inciso III, alínea "a", do Regimento Interno do TCU; 
Cofre credor: Financiadora de Estudos e Projetos - Finep 
Débito: 
	Data
	Valor

	14/5/2008 
	R$ 319.000,00

f)	aplicar, individualmente, aos responsáveis Edson Izídio Guimarães (CPF XXX.686.312-XX) , Diretor-Presidente da Riomar (gestão 23/04/2008 a 30/11/2008) , Waldemarina Vieira de Melo (CPF XXX.256.832-XX) , Diretora-Presidente da Riomar (gestão 01/12/2008 a 20/12/2009) , Vinicius Soares de Souza (CPF XXX.721.552-XX) , Diretor-Presidente da Riomar (gestão 21/12/2009 a 17/02/2010) , Oscar Martins Silveira (CPF XXX.009.320-XX) , Diretor-Presidente da Riomar (gestão 18/02/2010 a 21/10/2010) , Alcebíades Flávio da Silva (CPF XXX.069.602-XX) , Diretor-Presidente da Riomar (gestão 22/10/2010 a 12/12/2010) , Cláudia Clementino de Oliveira (CPF XXX.854.628-XX) , Diretora-Presidente da Riomar (gestão 13/12/2010 a 30/12/2011) , Fundação Rio Madeira (Riomar) (CNPJ: 00.619.461/0001-47) , e Wania Bezerra da Silva Soares (CPF XXX.082.331-XX) , a multa prevista no art. 57 da Lei 8.443/1992 c/c o art. 267 do Regimento Interno do TCU, fixando-lhes o prazo de quinze dias, a contar da notificação, para que comprovem, perante o Tribunal (art. 214, III, alínea "a", do Regimento Interno do TCU) , o recolhimento da dívida aos cofres do Tesouro Nacional, atualizada monetariamente desde a data do acórdão proferido por este Tribunal até a do efetivo recolhimento, se pagas após o vencimento, na forma da legislação em vigor; 
g)	autorizar, desde logo, a cobrança judicial das dívidas, caso não atendida a notificação, na forma do disposto no art. 28, inciso II, da Lei 8.443/199;
h)	autorizar também, desde logo, se requerido, com fundamento no art. 26 da Lei 8.443, de 1992, c/c o art. 217, §§ 1º e 2º do Regimento Interno do TCU, o parcelamento da dívida em até 36 parcelas, incidindo, sobre cada parcela, corrigida monetariamente, os correspondentes acréscimos legais, fixando-lhe o prazo de quinze dias, a contar do recebimento da notificação, para comprovar, perante o Tribunal, o recolhimento da primeira parcela, e de trinta dias, a contar da parcela anterior, para comprovarem os recolhimentos das demais parcelas, devendo incidir, sobre cada valor mensal, atualizado monetariamente, os juros de mora devidos, no caso do débito, na forma prevista na legislação em vigor, alertando o responsável de que a falta de comprovação do recolhimento de qualquer parcela importará o vencimento antecipado do saldo devedor, nos termos do § 2º do art. 217 do Regimento Interno deste Tribunal;
i)	enviar cópia do Acórdão a ser prolatado à Procuradoria da República no Distrito Federal, nos termos do § 3º do art. 16 da Lei 8.443/1992, c/c o § 7º do art. 209 do Regimento Interno do TCU, para adoção das medidas cabíveis;
j)	enviar cópia do Acórdão que vier a ser proferido à Finep e aos responsáveis, para ciência;
k)	informar à Procuradoria da República no Distrito Federal, à Finep e aos responsáveis que a presente deliberação, acompanhada do Relatório e do Voto que a fundamenta, está disponível para a consulta no endereço www.tcu.gov.br/acordaos, além de esclarecer que, caso requerido, o TCU poderá fornecer sem custos as correspondentes cópias, de forma impressa; e 
l)	informar à Procuradoria da República no DF que, nos termos do parágrafo único do art. 62 da Resolução TCU 259/2014, os procuradores e membros do Ministério Público credenciados nesta Corte podem acessar os presentes autos de forma eletrônica e automática, ressalvados apenas os casos de eventuais peças classificadas como sigilosas, as quais requerem solicitação formal."
O diretor e o secretário da SecexTCE concordaram parcialmente com as análises do auditor instrutor, e propuseram as seguintes retificações acercadas responsabilizações e dos valores de débito na proposta de encaminhamento (peça 111 e 112) :
"a) considerar revéis, para os todos os efeitos, nos termos do art. 12, § 3º, da Lei 8.443/1992, Fundação Rio Madeira (CNPJ: 00.619.461/0001-47) , Edson Izidio Guimarães (CPF XXX.686.312-XX) , Oscar Martins Silveira (CPF XXX.009.320-XX) , Alcebíades Flávio da Silva (CPF XXX.069.602-XX) , Cláudia Clementino Oliveira (CPF XXX.854.628-XX) e Wania Bezerra da Silva Soares (CPF XXX.082.331-XX) ;
b) 	rejeitar, parcialmente, as alegações de defesa de Waldemarina Vieira de Melo (CPF XXX.256.832-XX) e Vinicius Soares de Souza (CPF XXX.721.552-XX) ;
c) 	acatar as alegações de defesa do Sr. José Januário de Oliveira Amaral (CPF XXX.949.042-XX) e da Fundação Universidade Federal de Rondônia (Unir) (CNPJ 04.418.943/0001-90) , e arquivar o processo, para estes responsáveis, sem julgamento de mérito, com fundamento no art. 169, inciso VI, e 212 do RITCU;d) julgar regulares com ressalvas, nos termos dos arts. 1º, inciso I, 16, inciso II, 18 e 23, inciso II, da Lei 8.443/1992, as contas de Cláudia Clementino de Oliveira (CPF XXX.854.628-XX) , Alcebíades Flávio da Silva (CPF XXX.069.602-XX) e Vinicius Soares de Souza (CPF XXX.721.552-XX) , dando-se-lhes quitação;
e)	julgar irregulares, nos termos dos arts. 1º, inciso I, 16, inciso III, alínea b, 19, parágrafo único, 23, inciso III, alínea "a', e 58, inciso I, da Lei 8.443/1992, as contas de Cláudia Clementino de Oliveira (CPF XXX.854.628-XX) , aplicando-lhe multa e fixando-lhe o prazo de quinze dias, a contar da notificação, para que comprove, perante o Tribunal (art. 214, III, alínea "a", do Regimento Interno do TCU) , o recolhimento da dívida aos cofres do Tesouro Nacional, atualizada monetariamente desde a data do acórdão proferido por este Tribunal até a do efetivo recolhimento, se pagas após o vencimento, na forma da legislação em vigor;
f)	julgar irregulares, nos termos dos arts. 1º, inciso I, 16, inciso III, alíneas a, b e c, da Lei 8.443/1992, c/c os arts. 19 e 23, inciso III, da mesma Lei, as contas de Edson Izídio Guimarães (CPF XXX.686.312-XX) , Diretor-Presidente da Riomar (gestão 23/04/2008 a 30/11/2008) , Waldemarina Vieira de Melo (CPF XXX.256.832-XX) , Diretora-Presidente da Riomar (gestão 01/12/2008 a 20/12/2009) , Oscar Martins Silveira (CPF XXX.009.320-XX) , Diretor-Presidente da Riomar (gestão 18/02/2010 a 21/10/2010) , e Fundação Rio Madeira (Riomar) (CNPJ: 00.619.461/0001-47) , e as contas de Wania Bezerra da Silva Soares (CPF XXX.082.331-XX) , esta última com fundamento apenas nas alíneas b e c daquele inciso III do art. 16, condenando-os, solidariamente, conforme o caso, ao pagamento das importâncias a seguir especificadas, atualizadas monetariamente e acrescidas dos juros de mora, calculados a partir das datas discriminadas até a data da efetiva quitação do débito, fixando-lhes o prazo de quinze dias, para que comprove, perante o Tribunal, o recolhimento das referidas quantias aos cofres da Finep, nos termos do art. 23, inciso III, alínea "a", da citada lei, c/c o art. 214, inciso III, alínea "a", do Regimento Interno do TCU; 
Débito: 
	Data
	Valor (R$) 
	Responsáveis solidários

	14/5/2008
	271.835,00
	Riomar, Edson Izídio Guimarães e Wânia Bezerra da Silva Soares

	23/9/2009
	45.810,00
	Riomar e Waldemarina Vieira de Melo (CPF XXX.256.832-XX) 

	29/9/2010
	1.500,00
	Riomar e Oscar Martins Silveira 

	30/9/2010
	1.600,00
	
Valor atualizado até 24/2/2022: R$ 700.629,31
Cofre credor: Financiadora de Estudos e Projetos - Finep 
g)	aplicar, individualmente, aos responsáveis Edson Izídio Guimarães (CPF XXX.686.312-XX) , Waldemarina Vieira de Melo (CPF XXX.256.832-XX) , Oscar Martins Silveira (CPF XXX.009.320-XX) , Fundação Rio Madeira (Riomar) (CNPJ 00.619.461/0001-47) e Wania Bezerra da Silva Soares (CPF XXX.082.331-XX) a multa prevista no art. 57 da Lei 8.443/1992 c/c o art. 267 do Regimento Interno do TCU, fixando-lhes o prazo de quinze dias, a contar da notificação, para que comprovem, perante o Tribunal (art. 214, III, alínea "a", do Regimento Interno do TCU) , o recolhimento da dívida aos cofres do Tesouro Nacional, atualizada monetariamente desde a data do acórdão proferido por este Tribunal até a do efetivo recolhimento, se pagas após o vencimento, na forma da legislação em vigor;" 
O MP/TCU divergiu, conforme trecho do parecer, peça 113, que transcrevo a seguir:
" (...) 2.	Após examinar os autos, julgo que somente devem ser considerados responsáveis pelo ressarcimento do prejuízo causado ao erário a Fundação Riomar e os Srs. Edson Izídio Guimarães e Wânia Bezerra da Silva Soares, gestores da entidade em cujos mandatos ocorreu a transferência da totalidade dos recursos conveniados da conta bancária específica para outra conta corrente, sem que tenha sido apresentada qualquer explicação para essa movimentação atípica.
3.	Consoante resumido no quadro acima, todo o recurso público foi retirado da conta específica em 14/5/2008, apenas um mês após o concedente transferir a verba para a entidade convenente. Essa transação ocorreu quando os Srs. Edson Izídio Guimarães e Wânia Bezerra da Silva Soares estavam à frente da Riomar.
4.	Após o transcurso de mais de um ano desde o momento em que a conta bancária específica foi zerada, é possível verificar um crédito de R$ 45.802,27, em 23/9/2009, e um débito de R$ 45.810,00 na mesma data. A meu ver, não há como vincular essa movimentação aos recursos conveniados, uma vez que inexistem elementos que demonstrem o nexo entre essa verba e o objeto avençado. Por esse motivo, não estou de acordo com a condenação de Waldemarina Vieira de Melo em razão dessa transferência.
5.	Também foram realizados um crédito de R$ 3.100,00 em 29/9/2010 e dois débitos de R$ 1.500,00 e R$ 1.600,00, em 29/9/2010 e 30/9/2010, respectivamente. Da mesma forma, reputo não ser possível atrelar esta movimentação aos recursos conveniados, haja vista não ser conhecida a origem e o destino dado a este dinheiro. Assim, também manifesto discordância com a imputação de débito a Oscar Martins Silveira em razão dessas transferências.
6.	Por fim, manifesto concordância com as demais propostas apresentadas pelo diretor da subunidade, incluindo o julgamento irregular das contas de Cláudia Clementino de Oliveira e a aplicação da multa prevista no art. 58, inciso I, da Lei 8.443/92 à gestora, haja vista o prazo final para apresentação da prestação de contas ter ocorrido no decorrer de seu mandato.
II
7.	Ante o exposto, este representante do Ministério Público de Contas manifesta-se favorável à aprovação da seguinte proposta de encaminhamento:
	a) considerar revéis, para os todos os efeitos, nos termos do art. 12, § 3º, da Lei 8.443/92, a Fundação Rio Madeira, Edson Izídio Guimarães, Oscar Martins Silveira, Alcebíades Flávio da Silva, Cláudia Clementino Oliveira e Wânia Bezerra da Silva Soares;
	b) acatar as alegações de defesa do Sr. José Januário de Oliveira Amaral e da Fundação Universidade Federal de Rondônia (Unir) para arquivar o processo, em relação a estes responsáveis, sem julgamento de mérito, com fundamento nos arts. 169, inciso VI, e 212 do RITCU;
	c) julgar regulares com ressalva, nos termos dos arts. 1º, inciso I, 16, inciso II, 18 e 23, inciso II, da Lei 8.443/92, as contas de Waldemarina Vieira de Melo, Oscar Martins Silveira, Alcebíades Flávio da Silva e Vinicius Soares de Souza, dando-lhes quitação;
	d) julgar irregulares, nos termos dos arts. 1º, inciso I, 16, inciso III, alínea b, 19, parágrafo único, 23, inciso III, alínea a, e 58, inciso I, da Lei 8.443/92, as contas de Cláudia Clementino de Oliveira, aplicando-lhe multa e fixando o prazo de quinze dias, a contar da notificação, para que comprove, perante o Tribunal (art. 214, inciso III, alínea a, do RITCU) , o recolhimento da dívida aos cofres do Tesouro Nacional;
	e) julgar irregulares, nos termos dos arts. 1º, inciso I, 16, inciso III, alíneas a, b e c, da Lei 8.443/92, c/c os arts. 19 e 23, inciso III, da mesma Lei, as contas de Edson Izídio Guimarães, diretor-presidente da Riomar (gestão 23/4/2008 a 30/11/2008) e Fundação Rio Madeira (Riomar) , e as contas de Wânia Bezerra da Silva Soares, esta última com fundamento apenas nas alíneas b e c daquele inciso III do art. 16, condenando-os, solidariamente, conforme o caso, ao pagamento das importâncias a seguir especificadas, atualizadas monetariamente e acrescidas dos juros de mora, calculados a partir das datas discriminadas até a data da efetiva quitação do débito, fixando-lhes o prazo de quinze dias para que comprovem, perante o Tribunal, o recolhimento das referidas quantias aos cofres da Finep, nos termos do art. 23, inciso III, alínea a, da citada Lei, c/c o art. 214, inciso III, alínea a, do RITCU;
	Débito:
	Data
	Valor (R$) 
	Responsáveis solidários

	14/5/2008
	320.745,00
	Riomar, Edson Izídio Guimarães e Wânia Bezerra da Silva Soares

	Cofre credor: Financiadora de Estudos e Projetos - Finep.
	f) aplicar, individualmente, aos responsáveis Edson Izídio Guimarães, Fundação Rio Madeira (Riomar) e Wânia Bezerra da Silva Soares a multa prevista no art. 57 da Lei 8.443/92, c/c o art. 267 do RITCU, fixando-lhes o prazo de quinze dias, a contar da notificação, para que comprovem, perante o Tribunal (art. 214, inciso III, alínea a, do RITCU) , o recolhimento da dívida aos cofres do Tesouro Nacional, atualizada monetariamente desde a data do acórdão proferido por este Tribunal até a do efetivo recolhimento, se pagas após o vencimento, na forma da legislação em vigor; (...) "

Williames Pimentel de Oliveira (2.694/OAB-RO), Tiago Ramos Pessoa (10.566/OAB-RO), Morel Marcondes Santos (3832/OAB-RO).

Subprocurador-Geral Paulo Soares Bugarin.

TOMADA DE CONTAS ESPECIAL. CONVÊNIO CELEBRADO ENTRE A FINEP E A RIOMAR, TENDO COMO EXECUTORA A UNIR. TRANSFERÊNCIA DOS RECURSOS PARA CONTA BANCÁRIA ALHEIA AO CONVÊNIO. AUSÊNCIA DE COMPROVAÇÃO DA BOA E REGULAR APLICAÇÃO DOS RECURSOS NO OBJETO PACTUADO E NÃO APROVEITAMENTO DO QUE FOI EVENTUALMENTE EXECUTADO. AUSÊNCIA DE PRESCRIÇAO. CONTAS IRREGULARES. DÉBITO E MULTA.

TOMADA DE CONTAS ESPECIAL (TCE)

Unidade de Auditoria Especializada em Tomada de Contas Especial (AudTCE).

Cuidam os autos de tomada de contas especial instaurada pela Financiadora de Estudos e Projetos (Finep) em desfavor da Fundação Rio Madeira (Riomar) e de seus dirigentes, em razão da omissão no dever de prestar contas de recursos repassados por meio do Convênio 01.07.0637.00, que tinha como objeto a implantação de infraestrutura de pesquisa na Fundação Universidade Federal de Rondônia (Unir) .
O objeto da avença foi pactuado em R$ 638.000,00; a primeira parcela, no valor de R$ 319.000,00, foi creditada na conta da avença, em 14/4/2008; e a segunda parcela não foi liberada, em razão de o projeto básico da obra enviado ter sido considerado insuficiente e de os relatórios técnicos parciais terem sido reprovados. 
Os prazos de vigência e para a prestação de contas final, após prorrogações, encerraram-se em 14/12/2010 e 12/2/2011, respectivamente. 
A tomada de contas especial foi instaurada, em 21/7/2017, em razão de omissão no dever de prestar contas, e o processo veio ao TCU com a proposta de imputação do débito de R$ 319.000,00, em valores históricos, em regime de solidariedade, às gestoras Cláudia Clementino Oliveira, Franciélen Braga Vainiarosk e Geruzza Vargas da Silva Vieira, diretora-presidente, diretora administrativo-financeira e diretora de desenvolvimento e marketing da Riomar, respectivamente, e à própria Fundação.
No âmbito do TCU, resposta à diligência ao Banco do Brasil confirmou que houve crédito da primeira parcela, no valor de R$ 319.000,00, em 14/4/2008; no dia seguinte, o valor foi transferido para aplicação financeira (peça 19, p. 9) ; em 5/5/2008, houve resgate da conta de investimentos no valor de R$ 1.000,00 e, em 14/5/2008, o resgate do restante da aplicação financeira, no valor de R$ 319.795,51 (peça 3, p. 10 e 68) , seguido de transferência no valor de R$ 320.745,00 para a conta corrente 130014714, mantida na Agência 674 do Banco BSM, de titularidade da Finep Proinfra Unir (CNPJ 00.619.461/0001-47) , que é a mesma titular da conta específica do Convênio e cujo CNPJ é o da Riomar (peça 3, p. 10 e 71) . A segunda parcela de recursos federais não foi creditada na conta do convênio (peça 2, p. 215) .
Após examinar os elementos juntados ao processo, a então Secretaria de Controle Externo de Tomada de Contas Especial (SecexTCE) procedeu à citação dos seguintes responsáveis:
irregularidade 1: Riomar, por meio de seu interventor judicial, em solidariedade com os seis gestores que ocuparam o cargo de diretor-presidente da entidade no período de 2008 a 2011[footnoteRef:2], em razão da omissão no dever de prestar contas; [2:  Edson Izídio Guimarães, Diretor-Presidente da Riomar (gestão 23/04/2008 a 30/11/2008) ; Waldemarina Vieira de Melo, Diretora-Presidente da Riomar (gestão 01/12/2008 a 20/12/2009) ; Vinicius Soares de Souza, Diretor-Presidente da Riomar (gestão 21/12/2009 a 17/02/2010) ; Oscar Martins Silveira, Diretor-Presidente da Riomar (gestão 18/02/2010 a 21/10/2010) ; Alcebíades Flávio da Silva, Diretor-Presidente da Riomar (gestão 22/10/2010 a 12/12/2010) ; Cláudia Clementino de Oliveira, Diretora-Presidente da Riomar (gestão 13/12/2010 a 30/12/2011) .] 
irregularidade 2: Edson Izídio Guimarães e Wânia Bezerra da Silva Soares, respectivamente, diretor-presidente e diretora administrativo-financeira da Riomar, de 23/4/2008 a 30/11/2008, em razão da transferência irregular dos recursos conveniados para conta bancária diversa da conta específica do convênio;
irregularidade 3: Unir, na qualidade de executora do objeto do convênio; José Januário de Oliveira Amaral, reitor da Unir; Riomar, por meio de seu interventor judicial; em solidariedade com os seis gestores que ocuparam o cargo de diretor-presidente da entidade no período de 2008 a 2011, ante a ausência de funcionalidade do objeto conveniado, o qual restou inconcluso.
A Fundação Riomar, Edson Izidio Guimarães, Oscar Martins Silveira, Alcebíades Flávio da Silva, Cláudia Clementino Oliveira e Wania Bezerra da Silva Soares mantiveram-se silentes, configurando-se sua revelia, nos termos do art. 12, § 3º, da lei 8.443/1992. José Januário de Oliveira Amaral, Vinicius Soares Souza, Waldemarina Vieira de Melo e a Unir juntaram alegações de defesa.
Após avaliar que não ocorrera a prescrição decenal da pretensão punitiva, à luz do Acórdão 1441/2016-TCU-Plenário (entendimento vigente à época) , e que o débito seria imprescritível, a SecexTCE propôs:
considerar os responsáveis Riomar, Edson Izidio Guimarães, Oscar Martins Silveira, Alcebíades Flávio da Silva, Cláudia Clementino Oliveira e Wania Bezerra da Silva Soares revéis, para os todos os efeitos, nos termos do art. 12, § 3º, da Lei 8.443/1992;
rejeitar as alegações de defesa de Waldemarina Vieira de Melo e de Vinicius Soares de Souza;
acatar as alegações de defesa de José Januário de Oliveira Amaral e da Fundação Universidade Federal de Rondônia (Unir) , e arquivar o processo para estes responsáveis, sem julgamento de mérito, com fundamento no art. 169, inciso VI, e 212 do RITCU, tendo em vista que foram chamados aos autos somente no âmbito do TCU, mais de dez anos após a ocorrência das irregularidades;
julgar irregulares as contas de Edson Izídio Guimarães, Waldemarina Vieira de Melo, Vinicius Soares de Souza, Oscar Martins Silveira, Alcebíades Flávio da Silva, Cláudia Clementino de Oliveira, Wania Bezerra da Silva Soares e da Riomar, condenando-os solidariamente ao pagamento da importância de R$ 319.000,00, em valores históricos, aos cofres Finep;
aplicar aos responsáveis supra arrolados a multa prevista no art. 57 da Lei 8.443/1992.
O diretor da subunidade divergiu parcialmente do encaminhamento proposto mediante o pronunciamento, peça 111.
Posicionou-se pela responsabilização exclusiva daqueles em cujas gestões ocorreram as transferências bancárias irregulares dos recursos públicos conveniados, observando a ocorrência das seguintes transações na conta específica do convênio:
	Data
	Débito (R$) 
	Crédito (R$) 
	Observação

	14/4/2008
		319.000,00
	Transferência do órgão concedente

	14/5/2008
		1.745,00
	Rendimentos financeiros

	14/5/2008
	320.745,00
		Transferência p/ conta corrente 130014714, Agência 674 do Banco BSM.

	23/9/2009
		45.802,27
	Transferência a crédito sem identificação da origem

	23/9/2009
	45.810,00
		Transferência a débito sem identificação do destino

	29/9/2010
		3.100,00
	Transferência a crédito sem identificação da origem

	29/9/2010
	1.500,00
		Transferência a débito sem identificação do destino

	30/9/2010
	1.600,00
		Transferência a débito sem identificação do destino

Com a anuência do titular da unidade técnica, sugeriu julgar irregulares as contas dos seguintes agentes e condená-los ao ressarcimento do débito e ao pagamento da multa prevista no art. 57 da Lei 8.443/92:
Riomar, Edson Izídio Guimarães e Wânia Bezerra da Silva Soares, esses últimos, diretor-presidente e diretora administrativa-financeira da Riomar no período de 23/4/2008 a 30/11/2008, pelo débito de R$ 271.835,00 (R$ 320.745,00 - R$ 48.910,00) ;
Fundação Riomar e Waldemarina Vieira de Melo, diretora-presidente de 1/12/2008 a 20/12/2009, pelo débito de R$ 45.810,00;
Fundação Riomar e Oscar Martins Silveira, diretor-presidente de 18/2/2010 a 21/10/2010, pelos débitos de R$ 1.500,00 e R$ 1.600,00;
Adicionalmente, propôs julgar irregulares as contas de Cláudia Clementino de Oliveira e aplicar-lhe a multa prevista no art. 58, inciso I, da Lei 8.443/92, em razão do descumprimento do prazo para apresentação da prestação de contas do Convênio 01.07.0637.00.
O MP/TCU divergiu.
Entendeu que devem ser considerados responsáveis pelo ressarcimento do prejuízo causado ao Erário somente a Riomar, Edson Izídio Guimarães e Wânia Bezerra da Silva Soares, esses últimos, gestores da entidade em cujos mandatos ocorreu a transferência da totalidade dos recursos conveniados da conta bancária específica para outra conta corrente, sem explicação para tal movimentação atípica, corrigindo o valor do débito para R$ 320.745,00, em valores históricos.
Considerou que os demais créditos e débitos na conta do convênio, após ela ter sido "zerada", não têm relação com os recursos do convênio, haja vista não ser conhecida a origem e o destino dado a esse dinheiro, não havendo que se responsabilizar Waldemarina Vieira de Melo e Oscar Martins Silveira em razão dessas transferências. 
Sugeriu julgar regulares com ressalvas as contas de contas de Waldemarina Vieira de Melo, Oscar Martins Silveira, Alcebíades Flávio da Silva e Vinicius Soares de Souza, dando-lhes quitação; e concordou com as demais propostas apresentadas pelo diretor da subunidade, incluindo o julgamento irregular das contas de Cláudia Clementino de Oliveira e a aplicação da multa prevista no art. 58, inciso I, da Lei 8.443/92 à gestora, tendo em vista que o prazo final para apresentação da prestação de contas ter ocorrido em seu mandato a frente da Riomar.
II
Feito o breve resumo, passo a decidir.
Os responsáveis que apresentaram defesa alegaram prescrição do débito e da pretensão punitiva.
Nos termos do art. 4º, inciso I, da Resolução 344/2022, a contagem da prescrição iniciou-se em 12/2/2011, quando expirou o prazo para apresentação da prestação de contas do Convênio (peça 2, p. 134) , que é a data da ocorrência da irregularidade, no caso em tela.
O prazo prescricional interrompeu-se com as seguintes notificações dos responsáveis (art. 5º, inciso I) , atos inequívocos de apuração dos fatos (art. 5º, inciso II) e atos inequívocos de tentativa de solução conciliatória (art. 5º, inciso III) , narrados no trecho da instrução inicial da SecexTCE, peça 2, que transcrevo a seguir:
"9.	No dia 29/2/2011, a inadimplência da prestação de contas foi reiterada à Sra. Maria das Graças Silva Nascimento Silva e na oportunidade concedeu-se mais 45 dias para o envio das informações (peça 2, p. 203) .
10.	Entretanto, em face da continuidade da inadimplência, a Finep encaminhou ao Sr. Vinícius Soares Souza o Ofício 13583/2011, prorrogando o prazo de envio da prestação de contas em mais quinze dias, sem sucesso, haja vista sua devolução ao remetente (peça 2, p. 220-227) .
11.	Mesmo sem ter sido formalmente notificado, o Sr. Vinícius Soares Souza comunica à Finep a impossibilidade de encaminhar qualquer informação, haja vista que a Riomar havia sido fechada por motivos de ordem financeira e não havia conseguido obter nenhuma informação sobre o convênio (peça 2, p. 228-229) .
12.	Em 11/3/2014, a Finep reiterou junto à Unir, Ofício 2992/2014, por meio da notificação da Sra. Maria Berenice Alho da Costa Tourinho, Reitora da Unir à época, a necessidade de envio do Relatório Técnico Final do Convênio 01.07.0637.00, inclusive concedendo mais trinta dias para o envio das informações (peça 2, p. 250) .
13.	Em atendimento a essa solicitação, encaminhou-se o Ofício 37/PROPLAN/UNIR/2014, de 9/6/2014, remetendo o relatório final do projeto, mas destacando que os recursos haviam sido repassados diretamente à Riomar, convenente responsável pela execução do objeto, sendo assim, o Relatório Técnico Final, elaborado pelo coordenador do projeto, Sr. Ricardo Gilson da Costa Silva, não seria assinado pelo ordenador de despesas da Unir, nem pelo da Riomar, haja vista sua extinção por decisão judicial (peça 2, p. 251-258) .
14.	Em 30/1/2015, a Finep finalizou a análise do relatório final e concluiu pela reprovação da prestação de contas (peça 2, p. 261) .
15.	Em sequência, o Sr. Flávio Batista Simão e a Sra. Maria das Graças Silva Nascimento Silva foram informados dos fatos pelas notificações 11772/2015, 11773/2015, respectivamente, todas recebidas em 11/12/2015 (peça 2, p. 265-270) .
16.	Em resposta, o Sr. Flávio Batista Simão, representado por sua advogada, questiona sua notificação, haja vista que os recursos foram liberados em momento posterior ao seu período de gestão, e sugere a convocação dos gestores que exerceram o cargo de diretor-presidente da instituição durante a vigência do referido convênio (peça 2, p. 272-286) .
17.	No dia 28/1/2016, a Finep realizou nova análise das informações, e em razão da omissão no dever de apresentar a prestação de contas do convênio, arguiu novamente pela reprovação das contas com a imputação do valor total transferido em débito (peça 3, p. 3-5) .
18.	A Finep notificou as Sras. Claúdia Clementino de Oliveira, Francielen Braga Vainiaroski, em razão da responsabilidade objetiva por assinarem conjuntamente os cheques emitidos pela instituição, a Sra. Geruzza Vargas da Silva Vieira, face à competência de zelar pelo cumprimento dos convênios celebrados entre a Riomar e terceiros, e a Sra. Maria das Graças Silva Nascimento Silva, ordenadora de despesas à época, entretanto, as responsáveis não se manifestaram (peça 3, p. 6-59) .
19.	Em 25/2/2016 o setor técnico da Finep expediu um relatório no qual registrou que as obras de construção e instalações dos prédios de linguística, pedagogia e geografia, descritas nos relatórios técnicos parciais, não foram realizadas, conforme previsto no plano de trabalho, logo, não era possível garantir que as construções parciais realizadas pudessem gerar os benéficos esperados (peça 3, p. 61, e peça 10, p. 2) .
20.	E considerando essas informações e as devoluções ao remetente das comunicações expedidas, os responsáveis foram notificados via edital em 11/1/2016 (peça 3, p. 62-64) .
21.	Em razão da liquidação judicial da Fundação Rio Madeira, o curador foi notificado da reprovação das contas do Convênio 01.07.0637.00, mas não se manifestou quanto aos fatos (peça 3, p. 82-99) .
22.	Em sequência, face a omissão dos responsáveis do dever de prestar contas, foi proposta a instauração da Tomada de Contas Especial (peça 3, p. 100-121) , instaurada em 21/7/2017 (peça 3, p. 125) .
23.	A comissão de Tomada de Contas Especial (TCE) da Finep expediu comunicações aos responsáveis informando a instauração da TCE (peça 3, p. 133-204) , entretanto, novamente não houve manifestação dos citados.
24.	Em 14/9/2017 foi expedido o Relatório de TCE 9/2017, propondo a imputação de débito aos responsáveis - Sras. Cláudia Clementino Oliveira, Franciélen Braga Vainiarosk, Geruzza Vargas da Silva Vieira e Função Rio Madeira -, no valor do repasse realizado (R$319.000,00, valor histórico) , em face da omissão do dever de prestar contas (peça 3, p. 234-250) ."
A tomada de contas especial foi instaurada no TCU, em 2/4/2018; em 30/10/2020, foram autorizadas as citações, (peças 44 a 46) ; as quais foram realizadas em 2021.
Tendo em vista que não se consumou o interregno de 5 anos (art. 2º) entre a data de ocorrência das irregularidades e o primeiro ato interruptivo da prescrição; tampouco o intervalo de 3 anos (art. 8º) entre os eventos interruptivos, não houve a prescrição das pretensões punitiva e ressarcitória, no caso concreto.
Quanto ao mérito, houve a apresentação intempestiva do Relatório Técnico Final de execução do objeto do convênio, elaborado pelo coordenador do projeto, Ricardo Gilson da Costa Silva, entretanto, sem assinatura pelo ordenador de despesas da Unir ou pelo ordenador de despesas da Riomar, haja vista a extinção da Fundação, em 10/5/2013, conforme sentença proferida pela Juíza Silvana Maria de Freitas do Poder Judiciário do Estado de Rondônia (peça 21, p. 13) . 
Esse relatório foi avaliado e reprovado pela Finep, 30/1/2015 (peça 2, p. 261) . A Finep considerou que as informações contidas nos relatórios técnicos parciais não foram suficientes para demonstrar que as obras e instalações dos prédios de linguística, pedagogia e geografia foram executadas de acordo com o previsto no plano de trabalho, concluindo que não era possível declarar a efetiva serventia dos produtos e resultados gerados com o apoio da Finep (peça 3, p. 61; peça 10, p. 2) .
Além disso, os recursos do convênio foram transferidos em sua integralidade para conta corrente sem relação com a avença.
De acordo com o quadro demonstrativo da movimentação na conta específica do convênio, todo o recurso público (R$ 320.745,00) foi retirado da conta, em 14/5/2008, apenas um mês após o concedente transferir a verba para a entidade convenente. Essa transação ocorreu quando Edson Izídio Guimarães e Wânia Bezerra da Silva Soares estavam à frente da Riomar, razão pela qual, a responsabilidade pelo dano ao Erário deve recair sobre esses gestores (devidamente citados pela "dívida 2"[footnoteRef:3], conforme documentos, peças 70, 76, 77 e 89) .  [3:  Nos termos da instrução da unidade técnica, peça 44, os gestores foram citados (irregularidade 2) pela "transferência irregular do valor depositado na conta específica para outra conta bancária alheia ao convênio firmado, sem o devido retorno", o que "impediu o estabelecimento do nexo causal entre as possíveis despesas efetuadas com os recursos recebidos, no âmbito da avença celebrada", ocasionando dano ao Erário no valor de R$ R$ 320.745,00, na data de 14/5/2008.] 
Devem responder pelo débito, em regime de solidariedade com os gestores citados, a convenente, Riomar, e a Unir, na qualidade de executora do objeto da avença, que, inclusive, produziu relatórios técnicos parciais a fim de comprovar a aplicação dos recursos. Unir e a Riomar foram devidamente citadas, peças 62, 64, 97 e 99[footnoteRef:4], sendo que, a última, por meio de seu interventor judicial, o advogado Floriano Vieira dos Santos (OAB/RO 544) , conforme informação obtida mediante diligência ao Ministério Público Estadual de Rondônia-MPE/RO. [4:  Nos termos da instrução da unidade técnica, peça 44, a Unir e a Riomar foram citadas (irregularidade 3) pela "ausência de funcionalidade do Convênio 01.07.0637.00 (Siafi 599541) , sem aproveitamento útil da parcela executada, por motivo de inexecução parcial do objeto pactuado, com ausência de funcionalidade e/ou aproveitamento útil da parcela executada", ocasionando dano ao Erário no valor de R$ 319.000,00, na data de 14/4/2008. A Riomar foi também citada pela "não comprovação da boa e regular aplicação dos recursos federais repassados à conta do convênio 01.07.0637.00 (Siafi 599541) , em face da omissão no dever de prestar contas dos valores transferidos" (irregularidade 1) .] 
Ressalto que a Unir, foi notificada, pela convenente, pelo menos uma vez, na fase de apurações que precedeu a instauração da tomada de contas especial: em 11/3/2014, quando a Finep reiterou a Maria Berenice Alho da Costa Tourinho, reitora à época, a necessidade de envio do Relatório Técnico Final do Convênio 01.07.0637.00. Portanto, não há falar em prejuízo à defesa da entidade por decurso de tempo.
Tendo em vista que a Unir e a Riomar foram citadas pelo débito de R$ 319.000,00, correspondente ao valor transferido pela Finep, na data do crédito dessa parcela na conta do convênio (14/4/2008) , e que, no valor de R$ 320.745,00, imputado aos ex-gestores, está incluído o rendimento de aplicação financeira que equivale à correção monetária do primeiro valor pelo período de um mês, por praticidade, considerarei o débito de R$ 319.000,00, na data de 14/4/2008, para os quatro responsáveis que por ele respondem, em regime de solidariedade.   
Aplico ainda a multa proporcional ao débito a Unir, Edson Izídio Guimarães e Wânia Bezerra da Silva Soares. Deixo de sancionar a Riomar com multa, tendo em vista a sua extinção antes da citação. 
Esvaziada a conta específica do Convênio 01.07.0637.00 e transcorrido de mais de um ano; em 23/9/2009, houve um crédito de R$ 45.802,27, seguido de um débito de R$ 45.810,00, na mesma data. Foram ainda realizados um crédito de R$ 3.100,00, em 29/9/2010, e dois débitos de R$ 1.500,00 e R$ 1.600,00, em 29/9/2010 e 30/9/2010, respectivamente.
Essa movimentação, embora tenha ocorrido na conta específica do convênio, não se vincula aos recursos da avença, haja vista não é possível estabelecer nexo entre a aludida verba e o objeto avençado. Por conseguinte, não há que se cobrar dos gestores Waldemarina Vieira de Melo e Oscar Martins Silveira a reposição de tais valores ao Erário.
Afasto, portanto, da relação processual o ex-reitor da Unir José Januário de Oliveira Amaral, que não estava à frente da Universidade à época dos fatos; bem como os diretores-presidentes da Riomar (Oscar Martins Silveira, Alcebíades Flávio da Silva, Vinicius Soares Souza e Waldemarina Vieira de Melo) , na gestão dos quais a conta do convênio já havia sido esvaziada e a quem não coube prestar contas da avença.
Por fim, alinho-me à proposta de julgar irregulares das contas de Cláudia Clementino de Oliveira (ouvida em audiência mediante o ofício, peça 74, e AR, peça 88) e aplicar-lhe a multa prevista no art. 58, inciso I, da Lei 8.443/92, haja vista o prazo final para apresentação da prestação de contas ter ocorrido no decorrer de seu mandato como diretora-presidente da Riomar.
Ressalto que o valor corrigido do débito, em 20/4/2023, é de R$ 760.343,94.
Feitas essas considerações, voto no sentido de que o Tribunal acolha a minuta de acórdão que submeto à deliberação deste Colegiado.
TCU, Sala das Sessões, em 2 de maio de 2023.
WALTON ALENCAR RODRIGUES 
Relator